ACORDAO-COMPLETO-2508006

ACÓRDÃO 15190/2021 ATA 33/2021 - PRIMEIRA CÂMARA

VISTOS, relatados estes autos de Tomada de Contas Especial instaurada pelo Ministério do Turismo - Mtur em razão de omissão no dever de prestar contas dos recursos repassados à Empresa Brasileira de Turismo da Bahia S.A. - Bahiatursa, por força do Convênio Siconv 737565/2010, celebrado com o objetivo incentivar o turismo por meio do apoio ao projeto "Forró do Terreiro de Jesus", apreciada mediante o Acórdão 9995/2019-TCU-Primeira Câmara,
ACORDAM os Ministros do Tribunal de Contas da União, reunidos em sessão de 1ª Câmara, ante as razões expostas pelo Relator, em:
9.1. considerar parcialmente cumprida a determinação efetuada o Ministério do Turismo, constante do subitem 1.8.1 do Acórdão 9995/2019-TCU-Primeira Câmara;
9.2. determinar ao Ministério do Turismo, com fundamento nos arts. 1º, 8º, caput e § 1º, e 43, inciso I, da Lei 8.443/1992, c/c os arts. 1º, 197, 243 e 250, do Regimento Interno/TCU, que ultime as providências necessárias ao cumprimento da parte final do subitem 1.8.1 do Acórdão 9995/2019-TCU-Primeira Câmara, mediante a instauração da devida tomada de contas especial, remetendo-a à Secretaria Federal de Controle Interno, no prazo de 60 (sessenta) dias, sem prejuízo de encaminhar, a este Tribunal, as informações sobre as conclusões e providências adotadas no referido prazo;
9.3. determinar à Secretaria Federal de Controle Interno que adote as providências a seu cargo no sentido de remeter a este Tribunal, no prazo de 60 (sessenta) dias após o seu recebimento, a tomada de contas especial aludida no item anterior, caso a mesma venha a ser instaurada;
9.4. dar ciência deste Acórdão ao Ministério do Turismo, à Controladoria-Geral da União (CGU) , e à Procuradoria da República no Estado da Bahia (com referência ao Procedimento Preparato¿rio 1.14.000.003083/2017-02, mencionado nos TCs Processo 035.469/2017-0 e Processo 003.666/2018-2, apensados a esta TCE) ;
9.5. arquivar estes autos, em conformidade com o decidido no Acórdão 9995/2019-TCU-Primeira Câmara, sem prejuízo da realização de monitoramento do cumprimento desta deliberação em autos distintos, se necessário, e da anexação de cópia deste Acórdão ao futuro processo de tomada de contas especial que vier a ser instaurado em atendimento aos subitens 9.2 e 9.3 retro.

Tomada de Contas Especial referente Convênio n. 737565/2010 (Siafi/Siconv n. 737565) firmado entre o Ministério do Turismo e Empresa de Turismo da Bahia S.A. - BAHIATURSA, tendo por objeto incentivar o turismo, por meio do apoio à realização do Projeto intitulado "Forró do Terreiro de Jesus".

Primeira Câmara

Entidades/Órgãos do Governo do Estado da Bahia; Ministério do Turismo.

3. Interessados/Responsáveis:
3.1. Interessado: Ministério do Turismo (05.457.283/0001-19)
3.2. Responsáveis: Celso Zallio Coelho (XXX.277.365-XX); Empresa de Turismo da Bahia S.A. - Bahiatursa em Liquidação (15.225.014/0001-80); Emília Maria Salvador Silva (XXX.610.465-XX); Fernando César Ferrero (XXX.608.128-XX); Governo do Estado da Bahia (13.937.032/0001-60); Rosana Decat França (XXX.741.371-XX); Weslen Sandro Moreira Santos (XXX.810.425-XX).

13.1. Ministros presentes: Walton Alencar Rodrigues (Presidente), Benjamin Zymler, Vital do Rêgo e Jorge Oliveira.
13.2. Ministros-Substitutos presentes: Augusto Sherman Cavalcanti (Relator) e Weder de Oliveira.

ACORDAO-COMPLETO-2554505

Acórdão de Relação 10235/2022 - Primeira Câmara

Acórdão de Relação

ACORDAO-COMPLETO-2524881

Acórdão de Relação 195/2022 - Primeira Câmara

AUGUSTO SHERMAN

Inicio o presente relatório transcrevendo a instrução de peça 95, produzida no âmbito da SecexTCE, com a qual se manifestaram de acordo os dirigentes da secretaria (peças 96/97) :
"INTRODUÇÃO
1.	Cuidam os autos de tomada de contas especial instaurada pelo Ministério do Turismo - Mtur, em desfavor dos Srs. Emília Maria Salvador Silva (Diretora Presidente) ; Celso Zallio Coelho (Diretor de Administração e Finanças) ; Weslen Sandro Moreira Santos (Diretor de Serviços Turísticos) ; Fernando Cesar Ferrero (Diretor de Relações Nacionais) ; Rosana Decat França (Diretora de Relações Internacionais) , em razão da omissão de prestação de contas quanto aos recursos repassados à Empresa Brasileira de Turismo da Bahia S.A. - Bahiatursa, por força do Convênio Siconv 737565/2010, celebrado com o Ministério do Turismo, que teve por objeto incentivar o turismo por meio do apoio ao projeto 'Forró do Terreiro de Jesus'.
HISTÓRICO 
2.	Conforme disposto na cláusula quinta do termo de convênio foram previstos R$ 966.700,00 para a execução do objeto, dos quais R$ 870.000,00 seriam repassados pelo concedente e R$ 96.700,00 corresponderiam à contrapartida. 
3.	Os recursos federais foram repassados em uma parcela, mediante a ordem bancária 2010OB801257, no valor de R$ 500.000,00, emitida em 9/9/2010 (peça 1, p. 61) ; e creditados na conta específica em 13/9/2010 (peça 35, p. 5) .
4.	O ajuste vigeu no período de 12/6/2010 a 10/9/2010, e previa a apresentação da prestação de contas até 10/10/2010, conforme cláusulas quarta e décima segunda do termo de convênio, alterado pelos termos aditivos publicados no DOU (peça 1, pp. 63, 65, 67, 69, 71 e 73) , que prorrogaram a data final da apresentação da prestação de contas para 13/2/2012.			
5.	Em decorrência da não apresentação da prestação de contas, mesmo após a concessão de diversas prorrogações que adiaram esse compromisso por mais de um ano, os responsáveis foram notificados a respeito da pendência em 28/4/2014, havendo solicitado prorrogação adicional que lhes foi concedida pelo MTur, excepcionalmente, por sessenta dias (peça 1, p. 75-87; 93-95 e 99; 102) .
6.	Diante da inércia da instituição convenente em cumprir com a obrigação da apresentação da prestação de contas devida, o MTur instaurou processo de tomada de contas especial em 29/10/2014 (peça 1, p. 3-7) .
7.	Posteriormente, foi emitido o relatório do tomador de contas (peça 1, p. 111-115) condenando os responsáveis em débito de R$ 500.00,00, valor originalmente repassado, em razão da impugnação total das despesas decorrente da não apresentação da prestação de contas do convênio 737565/2010.
8.	O relatório de auditoria 1043/2015, com o correspondente certificado, o parecer do dirigente do órgão de controle interno e o pronunciamento ministerial estão em consonância, e posicionaram-se pela irregularidade destas contas (peça 1, p. 139-145) .
9.	Quando da análise inicial dos autos, diante da inexistência de evidências de que houve prestação de contas do referido convênio, esta Unidade Técnica propôs a citação dos responsáveis (peça 5) . 
10. Em cumprimento ao Despacho do Secretário (peça 7) , foi promovida a citação dos Srs. Emília Maria Salvador Silva; Celso Zallio Coelho; Weslen Sandro Moreira Santos; Fernando Cesar Ferrero; Rosana Decat França e da Empresa Brasileira de Turismo da Bahia S.A. - Bahiatursa, mediante os Ofícios 885, 886, 887, 888, 889 e 890/2016-TCU/SECEX-RS (peças 14,15,16,17,18,19) .
11. Os Srs. responsáveis tomaram ciência dos ofícios que lhes foram remetidos, conforme documentos constantes das peças 20-24 e 36, tendo apresentado suas alegações de defesa, conforme documentação integrante das peças 35, 37, 38, 43-48.  
12. Quando da verificação das alegações de defesa dos responsáveis, na instrução de peça 55, observou-se que a prestação de contas, cuja ausência motivou a instauração desta TCE, foi protocolada pelos responsáveis no sistema Siconv do governo federal em 12/9/2014 (peça 35, p. 8) , ou seja, antes da instauração do processo pelo MTur, a qual se deu em 29/10/2014, conforme exposto no item 6 acima. Desse modo, foi proposto o arquivamento do presente feito, dentre outras medidas.
13. Mediante o Acórdão 9995/2019-TCU-Primeira Câmara (peça 58) , decidiu o Tribunal arquivar a presente tomada de contas especial por ausência de pressupostos de constituição e desenvolvimento válido e regular do processo, haja vista que a prestação de contas havia sido prestada ao concedente em momento anterior.
14. Ademais, por meio do referido acórdão foi expedida determinação (item 1.8.1) ao Ministério do Turismo para que, no prazo de 90 (noventa) dias, analisasse os documentos apresentados a título de prestação de contas do Convênio 737565/2010, constantes do Siconv e das peças 43-48 dos presentes autos, e se manifestasse de forma conclusiva a respeito da boa e regular aplicação dos recursos federais repassados à entidade convenente, com análise da prestação de contas no prazo determinado pela legislação, nos termos dos arts. 75 e 76 da Portaria Interministerial 507/2011, e, caso permanecesse o indicativo de débito, instaurasse novo procedimento de Tomada de Contas Especial, com posterior encaminhamento à Secretaria Federal de Controle Interno da CGU, informando a este Tribunal os procedimentos adotados para cumprimento da determinação.
15. Posteriormente, em cumprimento à determinação contida no item 1.8.1 do Acórdão 9995/2019-TCU-Primeira Câmara, o Ministério do Turismo carreou a este processo os elementos que entendeu serem capazes de demonstrar o cumprimento da determinação expedida (conforme peças 85-92) .
EXAME TÉCNICO
Do cumprimento da determinação
16. Dos documentos encaminhados pelo Ministério do Turismo, destacam-se:
a) Parecer Técnico nº 23/2020 (peça 85, p. 5-9) , com nova análise da execução física do convênio, inclusive apontando irregularidades;
b) Parecer Financeiro nº 110/2020 (peça 85, p. 10-19) , com nova análise da execução física do convênio, inclusive apontando irregularidades;
c) Documentos da prestação de contas e da fase interna da TCE (peças 86-92) .
16. A documentação acostada aos autos demonstra o cumprimento da determinação com o item 1.8.1 do Acórdão 9995/2019-TCU-Primeira Câmara, porquanto indica a análise da prestação de contas pelo MTur.
Da análise realizada pelo MTur e das irregularidades verificadas
Da análise dos documentos presentes nos autos, verifica-se que Empresa de Turismo da Bahia S.A. (CNPJ 015.225.014/0001-80) e Emília Maria Salvador Silva (CPF: XXX.610.465-XX) eram as pessoas responsáveis pela gestão e execução dos recursos federais recebidos por meio do Convênio Siconv 737565/2010, tendo o prazo final para apresentação da prestação de contas expirado em 10/10/2010. 
Registre-se que a entidade concedente mencionou outros responsáveis, no âmbito da fase interna, como no Parecer Técnico nº 23/2020 (peça 85, p. 5-9) , quais sejam: Celso Zallio Coelho (CPF: XXX.277.365-XX) ; Weslen Sandro Moreira Santos (CPF: XXX.810.425-XX) ; Fernando Cesar Ferrero (CPF: XXX.608.128-XX) ; e Rosana Decat França (CPF: XXX.741.371-XX) . Contudo, para esses gestores, a ligação mais forte que tiveram com o convênio foi terem participado de sua assinatura, fato que não prova que geriram o ajuste. 
Considerando a irregularidades mencionadas pela entidade concedente (item 5 supra) , conforme pareceres técnicos e financeiros presentes nos autos, serão avaliadas na presente instrução as seguintes irregularidades:
	Irregularidade verificadas na fase interna
	Conversão na presente instrução

	Não envio de documentos que comprovem a execução de parte da execução física
	Não comprovação parcial da execução física

	Ausência de comprovação de que as empresas que não detinham direitos de exclusividade, contratadas irregularmente por inexigibilidade, pagaram o cachê de bandas ou cantores que realizaram o evento.
	Ausência de comprovação de que as empresas que não detinham direitos de exclusividade, contratadas irregularmente por inexigibilidade, pagaram o cachê de bandas ou cantores que realizaram o evento.

	Ausência de extratos bancários
	Não comprovação da regular execução financeira

De acordo com as análises empreendidas nesta fase instrutória, as irregularidades descritas no relatório do tomador, bem como as respectivas condutas identificadas, que deram origem a esta TCE, podem ser melhor descritas da forma que se segue. A estrutura adotada nesta instrução reflete a matriz de responsabilização (peça logo anterior a esta nos autos do processo) : 
Irregularidade 1: não comprovação parcial da execução física do objeto do convênio.
Fundamentação para o encaminhamento: 
Segundo a Parecer Técnico nº 23/2020 (peça 85, p. 5-9) , parte os itens previstos no plano de trabalho do convênio (peça 3) não teve a execução física comprovada. Seguem as informações contidas nessas notas acerca dos itens glosados:
		                            Tabela 1 - Itens com execução física glosada
	Item
	Valor (R$) *
	Ressalva
	Repercussão da Ressalva e 
acréscimos da análise do TCU

	Apresentações artísticas, musicais:
 - ORQUESTRA DE SANFONA DA BAHIA (12/06/2010) ;
-CANTOR ALCYMAR MONTEIRO (12/06/2010) ;
-CANTOR VIRGÍLIO (12/06/2010) ; 
-TRIO NORDESTINO (12/06/2010) ; 
-BANDA CANGAIA DE JEGUE (18/06/2010) ; 
-CANTOR ADELMÁRIO COELHO (18/06/2010) ; 
-CANTOR TARGINO GONDIM (18/06/2010) ; 
-BANDA CEGUERA DE NÓ (19/06/2010) ;
-BANDA R. XANGÔ (19/06/2010) ;
-GRUPO VOLANTE DO SARGENTO BEZERRA (19/06/2010) ;
-CANTOR SANDRO BECKER (23/06/2010) ;
-BANDA CACAU COM LEITE (23/06/2010) ; 
-CANTOR OSVALDINHO DO ACORDEON (23/06/2010) ;
-CANTOR WALTER QUEIROZ (23/06/2010) ;
-BANDA DEL FELIZ (24/06/2010) ;
-BANDA FORRÓ BANDIDO (24/06/2010) ;
BANDA OS TURUNAS (24/06/2010) ;
CANTOR ALCEU VALENÇA (24/06/2010) .
	816.700,00
	O servidor do MTur que acompanhou o evento relatou que, tendo em vista que as apresentações previstas no Plano de Trabalho foram realizadas em diferentes palcos e, em muitos casos, simultaneamente, restou impossibilitado o acompanhamento de todos os shows pelo fiscal. Dito isso, a documentação remetida a este ministério, referida no item anterior, não traz elementos que permitam formar convencimento acerca da realização das apresentações especificamente no evento objeto do convênio em análise, o Forró do Terreiro de Jesus. As fotografias em muitos casos foram retiradas em plano fechado, sem retratar elementos que situem o artista no contexto do evento, e, nos casos em que é possível identificar a festa, esta sempre aparece denominada genericamente como São João da Bahia. Considerando a situação informada pelo fiscal, de que o evento objeto do convênio na realidade fazia parte de uma festividade maior, denominada Circuito do Forró de Salvador, e considerando ainda que em todas as fotografias apresentadas pelo convenente em que aparece alguma identificação da festa esta consta somente com a denominação São João da Bahia, não foi possível comprovar a realização das apresentações no evento Forró do Terreiro de Jesus, este, sim, objeto do convênio em questão. Foi possível comprovar tão-somente as apresentações dos cantores Elba Ramalho e Geraldo Azevedo, pois apenas estas foram claramente atestadas no Relatório de Fiscalização in loco, as demais aparecem com a denominação genérica de 'diversas apresentações arscas'. Além disso, não é possível reconhecê-las pelas fotografias.
	Os itens não foram comprovados. Glosa do valor correspondente ao total repassado, descontado do valor (proporcional federal) dos itens comprovados.
A -Total repassado: R$ 500.000,00.
B- Valor aprovado: R$ 150.000,00 (corresponde ao somatório de valores previstos para as atrações aprovadas, quais sejam: Elba Ramalho e Geraldo Azevedo) ;
C- 'B' multiplicado por 0,8999 (índice correspondente à participação financeira federal no convênio) = R$ 134.985,00.
A- C = R$ 365.015,00

	Total
	816.700,00
	Total Glosado
	365.015,00*

      *o débito equivale ao valor glosado.
Percebe-se que, a entidade convenente não logrou comprovar a realização de parte dos itens previstos no plano de trabalho, visto que não apresentou documentos comprobatórios da execução física desses. 
Faz-se mister relatar que o convênio em referência estabelece de forma específica a necessidade de envio pelo convenente de fotos com nome do evento, ou outros documentos, para comprovar cada item previsto no plano de trabalho (vide Clausula Décima Terceira, Parágrafo Segundo, Alínea 'f' do termo de convênio) .
Contudo, verificando a prestação de contas encaminhada, não se observou o envio de imagens ou de nenhum documento que comprovasse a realização dos itens supramencionados. 
Toda essa situação de não comprovação revela descumprimento ao Termo do Convênio, em sua cláusula terceira, item II, alínea 'a', pois sua eficácia não foi comprovada. 
Essa falha, se não justificada, poderá ensejar o julgamento pela irregularidade das contas, a condenação em débito e a aplicação da multa prevista no art. 57, da Lei 8.443/1992, nos termos do art. 16, inciso III, alínea 'c', da mesma norma. Desse modo, deve ser realizada a citação dos responsáveis. O valor do débito equivale ao valor glosado, de R$ 365.015,00. A data origem do débito é 13/9/2010 (data de crédito da ordem bancária federal na conta do convênio - peça 35, p. 5) .
A responsabilidade pelo descumprimento normativo é do Sra. Emília Maria Salvador Silva (CPF: XXX.610.465-XX) , gestor da entidade à época da irregularidade, visto que assinou o convênio, obrigando-se a cumprir suas cláusulas. Outrossim, a entidade convenente, Empresa de Turismo da Bahia S.A. (CNPJ: 07.326.941/0001-69) , também é responsável pelo débito, Conforme Súmula TCU 286.
Cabe ressaltar que a Empresa de Turismo da Bahia S.A. (CNPJ: 07.326.941/0001-69) passou por processo de liquidação extrajudicial. Segundo informação de páginas 24-25, do documento de peça 94 (extraído da peça 136, do processo Processo 036.830/2019-4) , ao fim da aludida liquidação, os bens e passivos da empresa estatal foram repassados integralmente ao Estado da Bahia (CNPJ 13.937.032/0001-60) , ou seja, esse ente federativo sucedeu a aludida empresa, devendo a citação ser a ele encaminhada.
Cabe ao convenente comprovar a correta execução física de todos os itens previstos no plano de trabalho. Ante o exposto, restou patente a não comprovação parcial da execução física do objeto do ajuste.
Do acima exposto, evidencia-se que não houve a comprovação da boa e regular gestão dos recursos. Portanto, devido ao relatado, resta caracterizada a ocorrência de dano aos cofres da União, ensejando a citação dos responsáveis.
	Evidências da irregularidade: Parecer Técnico nº 23/2020 (peça 85, p. 5-9) . 
	Normas infringidas: Art. 70, parágrafo único, da Constituição Federal de 1988; art. 93, do Decreto-lei 200, de 25 de fevereiro de 1967; e Termo do Convênio 737565 (cláusula terceira, item II, alínea 'a' e Clausula Décima Terceira, Parágrafo Segundo, Alínea 'e') .
Débito solidário relacionado aos responsáveis Emília Maria Salvador Silva (CPF: XXX.610.465-XX) e Estado da Bahia (CNPJ 13.937.032/0001-60) - sucessor da liquidada extrajudicialmente Empresa de Turismo da Bahia S.A. (CNPJ 015.225.014/0001-80) :
	Data de ocorrência
	Valor histórico (R$) 
	Identificador da parcela

	13/9/2010
	365.015,00
	D1

Responsáveis solidários: Emília Maria Salvador Silva (CPF: XXX.610.465-XX) e Estado da Bahia (CNPJ 13.937.032/0001-60) 
Conduta: não apresentar imagens (fotografias ou filmagens) ou outros documentos que provassem a execução dos itens previstos no plano de trabalho e supostamente pagos com recursos do convênio.
Nexo de causalidade: A não apresentação de documentos que comprovassem a execução dos itens previstos no plano de trabalho resultou na presunção de danos ao erário.
Culpabilidade: não há excludentes de ilicitude, de culpabilidade e de punibilidade; é razoável supor que o responsável tinha consciência da ilicitude de sua conduta; era exigível conduta diversa da praticada, qual seja, comprovar por meio de documentos a efetiva execução de todos os itens previstos no plano de trabalho. Ressalta-se que a análise da boa-fé relativa a pessoa jurídica de direito privado é realizada considerando as condutas de seus administradores, uma vez que os atos destes obrigam a pessoa jurídica, desde que exercidos nos limites dos poderes definidos no ato constitutivo do ente, nos termos do art. 47 do Código Civil (Acórdão 1723/2016-TCU-Plenário, Ministro-Relator Raimundo Carrero) .
Encaminhamento: citação.
Irregularidade 2: Não comprovação da regular execução financeira.
	Fundamentação para o encaminhamento: 
Segundo o Parecer Financeiro nº 110/2020 (peça 85, p. 17-18) , não foram encaminhados pela entidade convenente, no âmbito da prestação de contas, os extratos bancários de movimentação da conta bancária específica do ajuste.
A ausência de extratos bancários impede a comprovação do nexo entre os recursos do convênio e o objeto tido como executado. 
Ademais, embora não mencionado no referido parecer, observa-se que as notas fiscais e contratos administrativos apresentados na prestação de contas (peça 46, p. 82 a peça 48, p. 41) mencionam como evento financiado com as despesas do ajuste o 'Arraiá de São João de Salvador', quando o evento previsto no convênio seria o 'Forró do Terreiro de Jesus'. Sendo assim, esses documentos não são válidos para comprovar as despesas do convênio, de modo que sua ausência é mais um elemento que impede a comprovação do nexo entre os recursos do convênio e o objeto tido como executado
Essa falha, se não justificada, poderá ensejar o julgamento pela irregularidade das contas, a condenação em débito e a aplicação da multa prevista no art. 57, da Lei 8.443/1992, nos termos do art. 16, inciso III, alínea 'c', da mesma norma.  Desse modo, deve ser realizada a citação dos responsáveis. O valor do débito equivale ao valor total repassado, de 500.000,00. A data origem do débito é 13/9/2010 (data de crédito da ordem bancária federal na conta do convênio - peça 35, p. 5) .
A responsabilidade pelo descumprimento normativo é do Sra. Emília Maria Salvador Silva (CPF: XXX.610.465-XX) , gestor da entidade à época da irregularidade, visto que assinou o convênio, obrigando-se a cumprir suas cláusulas. Outrossim, a entidade convenente, Empresa de Turismo da Bahia S.A. (CNPJ: 07.326.941/0001-69) , também é responsável pelo débito, Conforme Súmula TCU 286.
Cabe ressaltar que a Empresa de Turismo da Bahia S.A. (CNPJ: 07.326.941/0001-69) passou por processo de liquidação extrajudicial. Segundo informação de páginas 24-25, do documento de peça (extraído da peça 136, do processo Processo 036.830/2019-4) , ao fim da aludida liquidação, os bens e passivos da empresa estatal foram repassados integralmente ao Estado da Bahia (CNPJ 13.937.032/0001-60) , ou seja, esse ente federativo sucedeu a aludida empresa, devendo a citação ser a ele encaminhada.
Cabe ao convenente comprovar a correta execução financeira dos recursos do ajuste. Ante o exposto, restou patente a não comprovação da execução financeira do ajuste.
Do acima exposto, evidencia-se que não houve a comprovação da boa e regular gestão dos recursos. Portanto, devido ao relatado, resta caracterizada a ocorrência de dano aos cofres da União, ensejando a citação dos responsáveis.
	Evidências da irregularidade: Parecer Financeiro nº 110/2020 (peça 85, p. 10-19) e documentos de despesa (de peça 46, p. 82, até peça 48, p. 41) .
Normas infringidas: Art. 70, parágrafo único, da Constituição Federal de 1988; art. 93, do Decreto-lei 200, de 25 de fevereiro de 1967; art. 50, §3º, da Portaria Interministerial 127/2008; e Termo do Convênio 737565 (Clausula Décima Segunda, Parágrafo Segundo, alíneas 'a', 'd' e 'g'.) .
	Débito solidário relacionado aos responsáveis Emília Maria Salvador Silva (CPF: XXX.610.465-XX) e Estado da Bahia (CNPJ 13.937.032/0001-60) - sucessor da liquidada extrajudicialmente Empresa de Turismo da Bahia S.A. (CNPJ 015.225.014/0001-80) :
	Data de ocorrência
	Valor histórico (R$) 
	Identificador da parcela

	13/9/2010
	500.000,00
	D2

Cofre credor: Tesouro Nacional.
Responsáveis solidários: Emília Maria Salvador Silva (CPF: XXX.610.465-XX) e Estado da Bahia (CNPJ 13.937.032/0001-60) 
Conduta: não apresentar extratos bancários da conta bancária do ajuste, e apresentar documentos de despesas relacionados a evento não previsto no plano de trabalho.
Nexo de causalidade: a ausência de extratos bancários e de documentos comprobatórios de despesas válidos impede a comprovação do nexo entre os recursos do convênio e o objeto tido como executado.
Culpabilidade: não há excludentes de ilicitude, de culpabilidade e de punibilidade; é razoável supor que o responsável tinha consciência da ilicitude de sua conduta; era exigível conduta diversa da praticada. Ressalta-se que a análise da boa-fé relativa a pessoa jurídica de direito privado é realizada considerando as condutas de seus administradores, uma vez que os atos destes obrigam a pessoa jurídica, desde que exercidos nos limites dos poderes definidos no ato constitutivo do ente, nos termos do art. 47 do Código Civil (Acórdão 1723/2016-TCU-Plenário, Ministro-Relator Raimundo Carrero) .
Encaminhamento: citação.
Irregularidade 3: ausência de comprovação de que as empresas que não detinham direitos de exclusividade, contratadas irregularmente por inexigibilidade, pagaram o cachê de bandas ou cantores que realizaram o evento.
Fundamentação para o encaminhamento: 
Em relação à contratação de bandas para a realização de shows por meio de inexigibilidade de licitação, o Acórdão 96/2008-TCU-Plenário, Sessão de 30/1/2008, prolatado em feito relatado pelo Exmo. Ministro Benjamim Zymler, determinou ao Ministério do Turismo, dentre outras, a obrigatoriedade de adoção de algumas providências a serem tomadas pela Convenente na execução de Convênio com recursos federais, as quais deveriam ser comprovadas quando da prestação de contas, sob pena de glosa dos valores envolvidos:
9.5.1. quando da contratação de artistas consagrados, enquadrados na hipótese de inexigibilidade prevista no inciso III do art. 25 da Lei nº 8.666/1992, por meio de intermediários ou representantes:
9.5.1.1. deve ser apresentada cópia do contrato de exclusividade dos artistas com o empresário contratado, registrado em cartório. Deve ser ressaltado que o contrato de exclusividade difere da autorização que confere exclusividade apenas para os dias correspondentes à apresentação dos artistas e que é restrita à localidade do evento;
9.5.1.2. o contrato deve ser publicado no Diário Oficial da União, no prazo de cinco dias, previsto no art. 26 da Lei de Licitações e Contratos Administrativos, sob pena de glosa dos valores envolvidos.
Posteriormente, a jurisprudência dessa Corte de Contas sobre o tema evoluiu, e no Acórdão 1435/2017-TCU-Plenário, Sessão de 5/7/2017, proferido em processo de Consulta relatado pelo Exmo. Ministro Vital do Rêgo (com Voto de Revisor do Exmo. Ministro Augusto Sherman) , o TCU respondeu ao Ministério do Turismo o seguinte:
9.2.1. a apresentação apenas de autorização/atesto/carta de exclusividade que confere exclusividade ao empresário do artista somente para o (s) dia (s) correspondente (s) à apresentação deste, sendo ainda restrita à localidade do evento, não atende aos pressupostos do art. 25, inciso III, da Lei 8.666/1993, representando impropriedade na execução do convênio;
9.2.2. do mesmo modo, contrariam o sobredito dispositivo legal as situações de contrato de exclusividade - entre o artista/banda e o empresário - apresentado sem registro em cartório, bem como de não apresentação, pelo convenente, do próprio contrato de exclusividade;
9.2.3. tais situações, no entanto, podem não ensejar, por si sós, o julgamento pela irregularidade das contas tampouco a condenação em débito do (s) responsável (is) , a partir das circunstâncias inerentes a cada caso concreto, uma vez que a existência de dano aos cofres públicos, a ser comprovada mediante instauração da devida tomada de contas especial, tende a se evidenciar em cada caso, entre outras questões, quando:
9.2.3.1. houver indícios de inexecução do evento objeto do convênio; ou
9.2.3.2. não for possível comprovar o nexo de causalidade, ou seja, que os pagamentos tenham sido recebidos pelo artista ou por seu representante devidamente habilitado, seja detentor de contrato de exclusividade, portador de instrumento de procuração ou carta de exclusividade, devidamente registrados em cartório.
Desse julgado, extrai-se o entendimento de que o pressuposto é que a inexigibilidade se aplica somente a artista ou banda e não a produtora de eventos e, portanto:
a)	 A contratação de artistas, via intermediário, por inexigibilidade de licitação, baseada em exclusividade, deve ser feita mediante a apresentação de Contrato de Exclusividade; 
b) Não são contratos de exclusividade considerados legalmente válidos para fins de contratação de intermediários de artistas por inexigibilidade, a serem pagos com recursos federais, os documentos: i. restritos ao dia do evento; ii. restritos à localidade do evento; iii. não registrados em cartório;  
c) A não apresentação do contrato de exclusividade pela entidade convenente, ou a apresentação de contrato não considerado válido, configura burla ao art. 25, inciso III, da Lei 8.666/1993;
d) Em caso de ocorrência no disposto na alínea 'c' (contratação indevida de intermediário de artistas por inexigibilidade) , para se considerar que há uma segunda irregularidade, de não comprovação da boa e regular utilização de recursos, causadora de danos ao Erário, deverá se verificar a ocorrência de uma dessas duas situações: i. inexecução física; ou ii. ausência de comprovação de nexo causal entre os recursos do convênio e pagamentos aos artistas (entenda-se como nexo causal, o pagamento ao artista, ao representante legal da banda, ou ao intermediário exclusivo legalmente constituído) .
No caso vertente, observou-se, no Parecer Financeiro nº 110/2020 (peça 85, p. 10-19) e outros documentos, as seguintes contratações de bandas, via intermediário, sem comprovação da exclusividade desse, e sem comprovação de que os pagamentos realizados com recursos do convênio foram, pelo menos parcialmente, repassados à atração artística ou a seus representantes legais, conforme tabela abaixo: 
Tabela 2 - Relação de contratação e pagamentos a intermediário sem exclusividade comprovada
	Artista/Banda
	Intermediário Contratado
	Valor (R$) 
	Observação
	Evidências Específicas*

	ORQUESTRA DE SANFONA DA BAHIA (12/06/2010) ;
	PLATAFORMA DE LANCAMENTO EMPREENDIMENTOS CULTURAIS LTDA.
	15.000,00
	-Nesse caso: 
I.1- Há provas de que os pagamentos foram realizados pelo convenente ao intermediário contratados. Contudo, não há provas de que esses pagamentos foram realizados com recursos do convênio.
I.2-Não foram apresentados contratos de exclusividade, com  validade de conferir exclusividade do representante das bandas ao intermediário, de modo que não há documento com validade de conferir exclusividade. Esses documentos, para conferirem exclusividade, deveriam ter as seguintes características: ser registrados em cartório, não ser restrito a data e a evento (e local) específico; ter sido publicado no Diário Oficial.
I.3-Em consulta à plataforma de busca da Internet Google, não se verificou ligação de representação entre as empresas intermediárias e as respectivas bandas. 
I.4-Não há comprovante de que cada um dos intermediários contratados pagou o cachê dos artistas.
	Documentos de Contratação, Contrato e Documentos de despesa e pagamento (peça 46, p. 82-91) ;

	CANTOR ALCYMAR MONTEIRO (12/06/2010) ;
	PRAZERES EVENTOS LTDA ME
	70.000,00
		Documentos de Contratação, Contrato e Documentos de despesa e pagamento (peça 46, p. 92-101) ;

	CANTOR VIRGÍLIO (12/06/2010) ; 
	ROBERIO ALMEIDA DOS SANTOS ME
	25.000,00
		Documentos de Contratação, Contrato e Documentos de despesa e pagamento (peça 46, p. 102-111) ;

	TRIO NORDESTINO (12/06/2010) ; 
	LITORAL MUSIC E ENTRETENIMENTO LTDA
	30.000,00
		Documentos de Contratação, Contrato e Documentos de despesa e pagamento (peça 46, p. 112-120; peça 47, p. 1) ;

	BANDA CANGAIA DE JEGUE (18/06/2010) ; 
	LITORAL MUSIC E ENTRETENIMENTO LTDA
	30.000,00
		Documentos de Contratação, Contrato e Documentos de despesa e pagamento (peça 47, p. 2-12) ;

	-BANDA CEGUERA DE NÓ (19/06/2010) ;
	AUGUSTO HENRIQUE B DE A HESSEL ME
	14.000,00
		Documentos de Contratação, Contrato e Documentos de despesa e pagamento (peça 47, p. 32-41) ;

	-BANDA R. XANGÔ (19/06/2010) ;
	LUCIENE BARBOSA DE BRITO
	15.000,00
		Documentos de Contratação, Contrato e Documentos de despesa e pagamento (peça 47, p. 42-50) ;

	-GRUPO VOLANTE DO SARGENTO BEZERRA (19/06/2010) ;
	AUGUSTO HENRIQUE B DE A HESSEL ME
	10.000,00
		Documentos de Contratação, Contrato e Documentos de despesa e pagamento (peça 47, p. 81-89) ;

	-CANTOR SANDRO BECKER (23/06/2010) ;
	PRAZERES EVENTOS LTDA ME
	35.000,00
		Documentos de Contratação, Contrato e Documentos de despesa e pagamento (peça 47, p. 90-98) ;

	-BANDA CACAU COM LEITE (23/06/2010) ; 
	ANDRE DUMET GUIMARAES ME
	30.000,00
		Documentos de Contratação, Contrato e Documentos de despesa e pagamento (peça 47, p. 99-108) ;

	-CANTOR OSVALDINHO DO ACORDEON (23/06/2010) ;
	LITORAL MUSIC E ENTRETENIMENTO LTDA ME
	45.000,00
		Documentos de Contratação, Contrato e Documentos de despesa e pagamento (peça 47, p. 109-119) ;

	-CANTOR WALTER QUEIROZ (23/06/2010) ;
	LUCIENE BARBOSA DE BRITO
	15.000,00
		Documentos de Contratação, Contrato e Documentos de despesa e pagamento (peça 47, p. 120; e peça 48, p. 3-10) ;

	-BANDA DEL FELIZ (24/06/2010) ;
	STAR MUSIC PRODUCOES ARTISTICAS E EVENTO LTDA
	26.666,67
		Documentos de Contratação, Contrato e Documentos de despesa e pagamento (peça 48, p. 11-21) ;

	-BANDA FORRÓ BANDIDO (24/06/2010) ;
	R8 PRODUCOES E EVENTOS ARTISTICOS LTDA - ME
	30.000,00
		Documentos de Contratação, Contrato e Documentos de despesa e pagamento (peça 48, p. 22-31) ;

	BANDA OS TURUNAS (24/06/2010) ; 
	BRILHO ESTRELAR PRODUCOES ARTISTICAS LTDA - ME
	16.000,00
		Documentos de Contratação, Contrato e Documentos de despesa e pagamento (peça 48, p. 32-41) ;

	Valor Total
	406.666,67
		
Fonte: vide coluna evidências. 
Inicialmente, deve-se relatar que a contração de serviços e bens, no caso de empresa pública, imporia a realização de licitações.  Contudo, conforme processos de contratações, essas se deram há mais de 10 anos, de modo que incidiria prescrição da pretensão punitiva nas falhas inerentes à licitação, em caso de alguma irregularidade.
Outrossim, em relação à execução financeira dos shows, considerando a inteligência do Acórdão 96/2008-TCU-Plenário c/c Acórdão 1435/2017-TCU-Plenário, o convenente, tendo contratado a empresa intermediária de forma indevida (sem contratos de exclusividade) , via cotação prévia, teria que comprovar que os recursos do convênio foram efetivamente destinados às bandas e aos artistas que se apresentaram no evento. Assim, deveriam ter sido apresentadas notas fiscais e recibos emitidos em nome das bandas e artistas assinados por seus representantes legais ou pelos seus empresários exclusivos, sendo que essa representação ou exclusividade deveria ser registrada em cartório. No entanto, consta nos autos documentos que comprovam o pagamento apenas às empresas intermediárias contratadas (vide Tabela 2 acima) .
Não há, desse modo, comprovação de que os valores que eventuais valores pagos à empresa intermediária correspondem aos que foram efetivamente pagos aos artistas que se apresentaram no evento, não sendo comprovado, assim, o nexo causal entre os recursos recebidos e os pagamentos efetuados. Descumpriu-se, assim, o estabelecido no Art. 70, parágrafo único, da Constituição Federal de 1988; art. 93, do Decreto-lei 200, de 25 de fevereiro de 1967; art. 50, §3º, da Portaria Interministerial 127/2008; Termo do Convênio 737565/2010 (cláusula terceira, item II, alíneas 'nn' e 'oo'; e cláusula décima segunda, parágrafo primeiro, alínea 'g') , Acórdão TCU 96/2008. Plenário, e Acórdão 1435/2017-TCU-Plenário. 
A -Total repassado: R$ 500.000,00.
B- Valor aprovado: R$ 345.000,00* (corresponde ao somatório de valores previstos para as atrações aprovadas na análise do Parecer Financeiro nº 110/2020 (peça 85, p. 10-19) , quais sejam: Elba Ramalho, Geraldo Azevedo, Alceu Valença, Adelmário Coelho e Targino Godim) ;
C- 'B' multiplicado por 0,8999 (índice correspondente à participação financeira federal no convênio) = R$ 310.465,50.
A-C= 189.534,50
*note-se que esse valor diverge do valor constante na tabela 2 (R$ 406.666,67) porque lá se trata de todas as atrações artísticas (com execução financeira reprovada) cujos supostos intermediários foram pagos pela convenente, e nesse valor constou recursos próprios não previstos no convênio usados no pagamento. Já no cálculo deste quadro, considera-se os valores aprovados (R$ 345.000,00) , que é descontado dos valores repassados pela União.
Essa falha, se não justificada, poderá ensejar o julgamento pela irregularidade das contas, a condenação em débito e a aplicação da multa prevista no art. 57, da Lei 8.443/1992, nos termos do art. 16, inciso III, alínea 'c', da mesma norma. Desse modo, deve ser realizada a citação dos responsáveis. A data origem do débito é 13/9/2010 (data de crédito da ordem bancária federal na conta do convênio - peça 35, p. 5) . O valor do débito equivale a R$ 189.534,50, conforme cálculo adiante: 
A responsabilidade pelo descumprimento normativo é do Sra. Emília Maria Salvador Silva (CPF: XXX.610.465-XX) , gestor da entidade à época da irregularidade, visto que assinou o convênio, obrigando-se a cumprir suas cláusulas. Outrossim, a entidade convenente, Empresa de Turismo da Bahia S.A. (CNPJ: 07.326.941/0001-69) , também é responsável pelo débito, Conforme Súmula TCU 286.
Cabe ressaltar que a Empresa de Turismo da Bahia S.A. (CNPJ: 07.326.941/0001-69) passou por processo de liquidação extrajudicial. Segundo informação de páginas 24-25, do documento de peça (extraído da peça 136, do processo Processo 036.830/2019-4) , ao fim da aludida liquidação, os bens e passivos da empresa estatal foram repassados integralmente ao Estado da Bahia (CNPJ 13.937.032/0001-60) , ou seja, esse ente federativo sucedeu a aludida empresa, devendo a citação ser a ele encaminhada.
Também poderia se cogitar a responsabilização das empresas contratadas, uma vez que supostamente receberam recursos federais pagos pela entidade convenente, provenientes do convênio em epígrafe, e não se comprovou a realização dos shows às bandas contratadas. Observa-se, entretanto, que os contratos firmados (vide tabela 2 acima) não estipularam a obrigação das empresas contratadas de apresentar e guardar notas fiscais e recibos dos pagamentos efetuados às bandas e artistas. 
Além disso, o art. 174, do Código Tributário Nacional dispõe que 'a ação para a cobrança do crédito tributário prescreve em cinco anos, contados da data da sua constituição definitiva', enquanto que o art. 195, parágrafo único, estabelece que 'os livros obrigatórios de escrituração comercial e fiscal e os comprovantes dos lançamentos neles efetuados serão conservados até que ocorra a prescrição dos créditos tributários decorrentes das operações a que se refiram'.
Assim, a empresa contratada não tem qualquer obrigação contratual ou legal de apresentar e guardar as notas fiscais emitidas por um prazo superior a cinco anos, o que já ocorreu, tendo em vista que os pagamentos foram realizados em 2010 (vide, por exemplo, peça 46, p. 90) . Não tendo como se lhe exigir provas que pudessem comprovar a correta execução financeira do objeto do convênio, não deve ser responsabilizada no presente processo.
Nesse sentido é o Voto do Exmo. Ministro Relator Marcos Bemquerer, que fundamentou o Acórdão 10047/2015-TCU-Segunda Câmara:
28. Quanto à empresa MR Promoções e Eventos, penso que não se deve imputar à sociedade empresária responsabilidade pelo débito apurado nestes autos, porque a obrigação de comprovar a aplicação de recursos públicos no objeto pactuado é do administrador público, haja vista o ônus decorrente das normas mencionadas no item 25 supra de comprovar o correto emprego das verbas federais percebidas, mediante a apresentação de documentos que atestem, de modo claro, os gastos e o correspondente liame de causalidade entre as despesas efetuadas e os recursos recebidos.
29. Como bem assentou a unidade técnica, 'não havendo previsão contratual de que a empresa deveria entregar à Prefeitura de Palmeirina as notas fiscais e recibos dos pagamentos efetuados às bandas e não havendo mais a obrigação legal de a empresa guardar os documentos fiscais após cinco anos do fato, concluiu-se que seu direito de defesa resta prejudicado'.
Do acima exposto, evidencia-se que não houve a comprovação da boa e regular gestão dos recursos. Portanto, devido ao relatado, resta caracterizada a ocorrência de dano aos cofres da União, ensejando a citação dos responsáveis.
	Evidências da irregularidade: Parecer Financeiro nº 110/2020 (peça 85, p. 10-19) ; Documentos de Contratação, Contrato e Documentos de despesa e pagamento (peça 46, p. 82-91) ; Documentos de Contratação, Contrato e Documentos de despesa e pagamento (peça 46, p. 92-101) ; Documentos de Contratação, Contrato e Documentos de despesa e pagamento (peça 46, p. 102-111) ; Documentos de Contratação, Contrato e Documentos de despesa e pagamento (peça 46, p. 112-120; peça 47, p. 1) ; Documentos de Contratação, Contrato e Documentos de despesa e pagamento (peça 47, p. 2-12) ; Documentos de Contratação, Contrato e Documentos de despesa e pagamento (peça 47, p. 32-41) ; Documentos de Contratação, Contrato e Documentos de despesa e pagamento (peça 47, p. 42-50) ; Documentos de Contratação, Contrato e Documentos de despesa e pagamento (peça 47, p. 81-89) ; Documentos de Contratação, Contrato e Documentos de despesa e pagamento (peça 47, p. 90-98) ; Documentos de Contratação, Contrato e Documentos de despesa e pagamento (peça 47, p. 99-108) ; Documentos de Contratação, Contrato e Documentos de despesa e pagamento (peça 47, p. 109-119) ; Documentos de Contratação, Contrato e Documentos de despesa e pagamento (peça 47, p. 120; e peça 48, p. 3-10) ; Documentos de Contratação, Contrato e Documentos de despesa e pagamento (peça 48, p. 11-21) ; Documentos de Contratação, Contrato e Documentos de despesa e pagamento (peça 48, p. 22-31) ; e Documentos de Contratação, Contrato e Documentos de despesa e pagamento (peça 48, p. 32-41) .
Normas infringidas: Art. 70, parágrafo único, da Constituição Federal de 1988; art. 93, do Decreto-lei 200, de 25 de fevereiro de 1967; art. 50, §3º, da Portaria Interministerial 127/2008, Acórdão 96/2008-TCU-Plenário, Acórdão 1435/2017-TCU-Plenário e Termo do Convênio 0849/2010 (cláusula terceira, item II, alíneas 'nn' e 'oo'; e cláusula décima segunda, parágrafo primeiro, alínea 'g') .
	Débito relacionado aos responsáveis Emília Maria Salvador Silva (CPF: XXX.610.465-XX) e Estado da Bahia (CNPJ 13.937.032/0001-60) - sucessor da liquidada extrajudicialmente Empresa de Turismo da Bahia S.A. (CNPJ 015.225.014/0001-80) :
	Data de ocorrência
	Valor histórico (R$) 
	Identificador da parcela

	13/9/2010
	189.534,50
	D3

                   		Cofre credor: Tesouro Nacional.
Responsável: Emília Maria Salvador Silva (CPF: XXX.610.465-XX) .
Conduta: não apresentar notas fiscais e recibos (ou outros documentos equivalentes) emitidos em nome das bandas e cantores e assinados por seus representantes legais ou pelos seus empresários exclusivos, sendo essa representação ou exclusividade registrada em cartório.
Nexo de causalidade: A não apresentação de notas fiscais e recibos (ou outros documentos equivalentes) emitidos em nome das bandas e cantores e assinados por seus representantes legais ou pelos seus empresários exclusivos impediu comprovação do nexo causal entre os recursos federais transferidos e os pagamentos efetuados, visto que não se provou que os valores pagos ao intermediário contratado efetivamente foi repassado as banda e artistas que realizaram shows, resultando em presunção de prejuízo ao erário.
Culpabilidade: não há excludentes de ilicitude, de culpabilidade e de punibilidade; é razoável supor que o responsável tinha consciência da ilicitude de sua conduta; era exigível conduta diversa da praticada, qual seja, assegurar que as bandas e cantores que se apresentaram no evento efetivamente receberam o valor dos pagamentos especificados no plano de trabalho. 
Responsável: Estado da Bahia (CNPJ 13.937.032/0001-60) .
Conduta: não apresentar notas fiscais e recibos (ou outros documentos equivalentes) emitidos em nome das bandas e cantores e assinados por seus representantes legais ou pelos seus empresários exclusivos, sendo essa representação ou exclusividade registrada em cartório.
Nexo de causalidade: A não apresentação de notas fiscais e recibos (ou outros documentos equivalentes) emitidos em nome das bandas e cantores e assinados por seus representantes legais ou pelos seus empresários exclusivos impediu comprovação do nexo causal entre os recursos federais transferidos e os pagamentos efetuados, visto que não se provou que os valores pagos ao intermediário contratado efetivamente foi repassado as banda e artistas que realizaram shows, resultando em presunção de prejuízo ao erário.
Culpabilidade: não há excludentes de ilicitude, de culpabilidade e de punibilidade; é razoável supor que o administrador responsável pela pessoa jurídica tinha consciência da ilicitude de sua conduta; era exigível conduta diversa da praticada, qual seja, assegurar que as bandas e cantores que se apresentaram no evento efetivamente receberam o valor dos pagamentos especificados no plano de trabalho. Ressalta-se que a análise da boa-fé relativa a pessoa jurídica de direito privado é realizada considerando as condutas de seus administradores, uma vez que os atos destes obrigam a pessoa jurídica, desde que exercidos nos limites dos poderes definidos no ato constitutivo do ente, nos termos do art. 47 do Código Civil (Acórdão 1723/2016-TCU-Plenário, Ministro-Relator Raimundo Carrero) .
Encaminhamento: citação.
Deve-se enfatizar que o débito associado à irregularidade II equivale ao valor total repassado, e os débitos referentes às irregularidades I e III correspondem a parcelas do valor repassado. Desse modo, o débito constante da citação corresponderá ao valor total repassado, de modo que contemplará todas as irregularidades, e não ocasionará bis in idem.
Em razão das irregularidades apontadas encontrarem-se devidamente demonstradas, devem ser citados os responsáveis, Empresa de Turismo da Bahia S.A. e Darcir Paulo de Lima, para apresentarem alegações de defesa e/ou recolherem o valor total do débito quantificado, bem como esse último ser ouvido em audiência para apresentar razões de justificativa em relação às irregularidades descritas anteriormente.
Prescrição da Pretensão Punitiva
Vale ressaltar que a pretensão punitiva do TCU, conforme Acórdão 1441/2016-TCU-Plenário, Relator: Benjamin Zymler, que uniformizou a jurisprudência acerca dessa questão, subordina-se ao prazo geral de prescrição indicado no art. 205 do Código Civil, que é de dez anos, contado da data de ocorrência da irregularidade sancionada, nos termos do art. 189 do Código Civil, sendo este prazo interrompido pelo ato que ordenar a citação, a audiência ou a oitiva dos responsáveis.
No caso em exame, a perspectiva de aplicação de penalidade aos responsáveis foi alcançada pela prescrição, uma vez que a irregularidade sancionada deu-se em 13/9/2010 (data de crédito da ordem bancária federal na conta do convênio - peça 35, p. 5) e o ato de ordenação da citação ainda não ocorreu, tendo-se passado mais de dez anos.
Informações Adicionais
Informa-se, ainda, que há delegação de competência do relator deste feito, Augusto Sherman, para a citação proposta, nos termos da portaria ASC 13, de 2/10/2020.
CONCLUSÃO
A partir dos elementos constantes nos autos e do exame das ocorrências descritas na seção 'Exame Técnico', foi possível definir a responsabilidade de Empresa de Turismo da Bahia S.A. e Darcir Paulo de Lima, e quantificar adequadamente o débito a eles atribuídos, na forma dos arts. 10, § 1º, e 12, incisos I e II, da Lei 8.443/1992 c/c o art. 202, incisos I e II, do RI/TCU, bem como identificar as irregularidades que não possuem débito na forma dos arts. 10, § 1º, e 12, incisos I e III, da Lei 8.443/1992 c/c o art. 202, incisos I e III, do RI/TCU. Propõe-se, por conseguinte, que se promova a citação dos responsáveis.
PROPOSTA DE ENCAMINHAMENTO
Diante do exposto, submetem-se os autos à consideração superior, propondo:
a) realizar a citação, com fundamento nos arts. 10, § 1º, e 12, incisos I e II, da Lei 8.443/1992 c/c o art. 202, incisos I e II, do RI/TCU, para que, no prazo de quinze dias, os responsáveis abaixo indicados, em decorrência das condutas praticadas, apresentem alegações de defesa e/ou recolham, aos cofres especificados, a quantia abaixo indicada, atualizada monetariamente a partir da respectiva data até o efetivo recolhimento, abatendo-se na oportunidade a quantia eventualmente ressarcida, na forma da legislação em vigor, que geraram as irregularidades demonstradas a seguir:
Débito relacionado ao responsável Estado da Bahia (CNPJ 13.937.032/0001-60) , na condição de sucessor da liquidada extrajudicialmente Empresa de Turismo da Bahia S.A. (CNPJ 015.225.014/0001-80) , em solidariedade com Emília Maria Salvador Silva (CPF: XXX.610.465-XX) .
Irregularidade 1: não comprovação parcial da execução física do objeto do convênio.
Evidências da irregularidade 1: Parecer Técnico nº 23/2020 (peça 85, p. 5-9) .
Normas infringidas: Art. 70, parágrafo único, da Constituição Federal de 1988; art. 93, do Decreto-lei 200, de 25 de fevereiro de 1967; e Termo do Convênio 737565 (cláusula terceira, item II, alínea 'a' e Clausula Décima Terceira, Parágrafo Segundo, Alínea 'e') .
Conduta: na parcela D1 - não apresentar imagens (fotografias ou filmagens) ou outros documentos que provassem a execução dos itens previstos no plano de trabalho e supostamente pagos com recursos do convênio.
Nexo de causalidade: A não apresentação de documentos que comprovassem a execução dos itens previstos no plano de trabalho resultou na presunção de danos ao erário.
Culpabilidade: não há excludentes de ilicitude, de culpabilidade e de punibilidade; é razoável supor que o responsável tinha consciência da ilicitude de sua conduta; era exigível conduta diversa da praticada, qual seja, comprovar por meio de documentos a efetiva execução de todos os itens previstos no plano de trabalho. Ressalta-se que a análise da boa-fé relativa a pessoa jurídica de direito privado é realizada considerando as condutas de seus administradores, uma vez que os atos destes obrigam a pessoa jurídica, desde que exercidos nos limites dos poderes definidos no ato constitutivo do ente, nos termos do art. 47 do Código Civil (Acórdão 1723/2016-TCU-Plenário, Ministro-Relator Raimundo Carrero) .
Irregularidade 2: Não comprovação da regular execução financeira.
Evidências da irregularidade: Parecer Financeiro nº 110/2020 (peça 85, p. 10-19) e documentos de despesa (de peça 46, p. 82, até peça 48, p. 41) .
Normas infringidas: Art. 70, parágrafo único, da Constituição Federal de 1988; art. 93, do Decreto-lei 200, de 25 de fevereiro de 1967; art. 50, §3º, da Portaria Interministerial 127/2008; e Termo do Convênio 737565 (Clausula Décima Segunda, Parágrafo Segundo, alíneas 'a', 'd' e 'g'.) .
Conduta: na parcela D2 - não apresentar extratos bancários da conta bancária do ajuste, e apresentar documentos de despesas relacionados a evento não previsto no plano de trabalho .
Nexo de causalidade: a ausência de extratos bancários e de documentos comprobatórios de despesas válidos impede a comprovação do nexo entre os recursos do convênio e o objeto tido como executado.
Culpabilidade: não há excludentes de ilicitude, de culpabilidade e de punibilidade; é razoável supor que o responsável tinha consciência da ilicitude de sua conduta; era exigível conduta diversa da praticada. Ressalta-se que a análise da boa-fé relativa a pessoa jurídica de direito privado é realizada considerando as condutas de seus administradores, uma vez que os atos destes obrigam a pessoa jurídica, desde que exercidos nos limites dos poderes definidos no ato constitutivo do ente, nos termos do art. 47 do Código Civil (Acórdão 1723/2016-TCU-Plenário, Ministro-Relator Raimundo Carrero) .
Irregularidade 3: ausência de comprovação de que as empresas que não detinham direitos de exclusividade, contratadas irregularmente por inexigibilidade, pagaram o cachê de bandas ou cantores que realizaram o evento.
Evidências da irregularidade: Parecer Financeiro nº 110/2020 (peça 85, p. 10-19) ; Documentos de Contratação, Contrato e Documentos de despesa e pagamento (peça 46, p. 82-91) ; Documentos de Contratação, Contrato e Documentos de despesa e pagamento (peça 46, p. 92-101) ; Documentos de Contratação, Contrato e Documentos de despesa e pagamento (peça 46, p. 102-111) ; Documentos de Contratação, Contrato e Documentos de despesa e pagamento (peça 46, p. 112-120; peça 47, p. 1) ; Documentos de Contratação, Contrato e Documentos de despesa e pagamento (peça 47, p. 2-12) ; Documentos de Contratação, Contrato e Documentos de despesa e pagamento (peça 47, p. 32-41) ; Documentos de Contratação, Contrato e Documentos de despesa e pagamento (peça 47, p. 42-50) ; Documentos de Contratação, Contrato e Documentos de despesa e pagamento (peça 47, p. 81-89) ; Documentos de Contratação, Contrato e Documentos de despesa e pagamento (peça 47, p. 90-98) ; Documentos de Contratação, Contrato e Documentos de despesa e pagamento (peça 47, p. 99-108) ; Documentos de Contratação, Contrato e Documentos de despesa e pagamento (peça 47, p. 109-119) ; Documentos de Contratação, Contrato e Documentos de despesa e pagamento (peça 47, p. 120; e peça 48, p. 3-10) ; Documentos de Contratação, Contrato e Documentos de despesa e pagamento (peça 48, p. 11-21) ; Documentos de Contratação, Contrato e Documentos de despesa e pagamento (peça 48, p. 22-31) ; e Documentos de Contratação, Contrato e Documentos de despesa e pagamento (peça 48, p. 32-41) .
Normas infringidas: Art. 70, parágrafo único, da Constituição Federal de 1988; art. 93, do Decreto-lei 200, de 25 de fevereiro de 1967; art. 50, §3º, da Portaria Interministerial 127/2008, Acórdão 96/2008-TCU-Plenário, Acórdão 1435/2017-TCU-Plenário e Termo do Convênio 0849/2010 (cláusula terceira, item II, alíneas 'nn' e 'oo'; e cláusula décima segunda, parágrafo primeiro, alínea 'g') .
Conduta: na parcela D3 - não apresentar notas fiscais e recibos (ou outros documentos equivalentes) emitidos em nome das bandas e cantores e assinados por seus representantes legais ou pelos seus empresários exclusivos, sendo essa representação ou exclusividade registrada em cartório.
Nexo de causalidade: A não apresentação de notas fiscais e recibos (ou outros documentos equivalentes) emitidos em nome das bandas e cantores e assinados por seus representantes legais ou pelos seus empresários exclusivos impediu comprovação do nexo causal entre os recursos federais transferidos e os pagamentos efetuados, visto que não se provou que os valores pagos ao intermediário contratado efetivamente foi repassado as banda e artistas que realizaram shows, resultando em presunção de prejuízo ao erário.
Culpabilidade: não há excludentes de ilicitude, de culpabilidade e de punibilidade; é razoável supor que o responsável tinha consciência da ilicitude de sua conduta; era exigível conduta diversa da praticada, qual seja, assegurar que as bandas e cantores que se apresentaram no evento efetivamente receberam o valor dos pagamentos especificados no plano de trabalho. Ressalta-se que a análise da boa-fé relativa a pessoa jurídica de direito privado é realizada considerando as condutas de seus administradores, uma vez que os atos destes obrigam a pessoa jurídica, desde que exercidos nos limites dos poderes definidos no ato constitutivo do ente, nos termos do art. 47 do Código Civil (Acórdão 1723/2016-TCU-Plenário, Ministro-Relator Raimundo Carrero) .
Valor do Débito relativo às irregularidades I a III:  
	Data de ocorrência
	Valor histórico (R$) 
	Identificador da parcela

	13/9/2010
	500.000,00
	D

                   Valor atualizado do débito (sem juros) em 15/10/2020: R$ 866.400,00
	Cofre credor: Tesouro Nacional.
Débito relacionado à responsável Emília Maria Salvador Silva (CPF: XXX.610.465-XX) , na condição de gestor dos recursos, em solidariedade com Estado da Bahia.
Irregularidade 1: não comprovação parcial da execução física do objeto do convênio.
Evidências da irregularidade 1: Parecer Técnico nº 23/2020 (peça 85, p. 5-9) .
Normas infringidas: Art. 70, parágrafo único, da Constituição Federal de 1988; art. 93, do Decreto-lei 200, de 25 de fevereiro de 1967; e Termo do Convênio 737565 (cláusula terceira, item II, alínea 'a' e Clausula Décima Terceira, Parágrafo Segundo, Alínea 'e') .
Conduta: na parcela D1 - não apresentar imagens (fotografias ou filmagens) ou outros documentos que provassem a execução dos itens previstos no plano de trabalho e supostamente pagos com recursos do convênio.
Nexo de causalidade: A não apresentação de documentos que comprovassem a execução dos itens previstos no plano de trabalho resultou na presunção de danos ao erário.
Culpabilidade: não há excludentes de ilicitude, de culpabilidade e de punibilidade; é razoável supor que o responsável tinha consciência da ilicitude de sua conduta; era exigível conduta diversa da praticada, qual seja, comprovar por meio de documentos a efetiva execução de todos os itens previstos no plano de trabalho.
Irregularidade 2: não comprovação da regular execução financeira do objeto do convênio.
Evidências da irregularidade: Parecer Financeiro nº 110/2020 (peça 85, p. 10-19) e documentos de despesa (de peça 46, p. 82, até peça 48, p. 41) .
Normas infringidas: Art. 70, parágrafo único, da Constituição Federal de 1988; art. 93, do Decreto-lei 200, de 25 de fevereiro de 1967; art. 50, §3º, da Portaria Interministerial 127/2008; e Termo do Convênio 737565 (Clausula Décima Segunda, Parágrafo Segundo, alíneas 'a', 'd' e 'g'.) .
Conduta: na parcela D2 - não apresentar extratos bancários da conta bancária do ajuste, e apresentar documentos de despesas relacionados a evento não previsto no plano de trabalho.
Nexo de causalidade: a ausência de extratos bancários e de documentos comprobatórios de despesas válidos impede a comprovação do nexo entre os recursos do convênio e o objeto tido como executado.
Culpabilidade: não há excludentes de ilicitude, de culpabilidade e de punibilidade; é razoável supor que o responsável tinha consciência da ilicitude de sua conduta; era exigível conduta diversa da praticada. 
Irregularidade 3: ausência de comprovação de que as empresas que não detinham direitos de exclusividade, contratadas irregularmente por inexigibilidade, pagaram o cachê de bandas ou cantores que realizaram o evento.
Evidências da irregularidade: Parecer Financeiro nº 110/2020 (peça 85, p. 10-19) ; Documentos de Contratação, Contrato e Documentos de despesa e pagamento (peça 46, p. 82-91) ; Documentos de Contratação, Contrato e Documentos de despesa e pagamento (peça 46, p. 92-101) ; Documentos de Contratação, Contrato e Documentos de despesa e pagamento (peça 46, p. 102-111) ; Documentos de Contratação, Contrato e Documentos de despesa e pagamento (peça 46, p. 112-120; peça 47, p. 1) ; Documentos de Contratação, Contrato e Documentos de despesa e pagamento (peça 47, p. 2-12) ; Documentos de Contratação, Contrato e Documentos de despesa e pagamento (peça 47, p. 32-41) ; Documentos de Contratação, Contrato e Documentos de despesa e pagamento (peça 47, p. 42-50) ; Documentos de Contratação, Contrato e Documentos de despesa e pagamento (peça 47, p. 81-89) ; Documentos de Contratação, Contrato e Documentos de despesa e pagamento (peça 47, p. 90-98) ; Documentos de Contratação, Contrato e Documentos de despesa e pagamento (peça 47, p. 99-108) ; Documentos de Contratação, Contrato e Documentos de despesa e pagamento (peça 47, p. 109-119) ; Documentos de Contratação, Contrato e Documentos de despesa e pagamento (peça 47, p. 120; e peça 48, p. 3-10) ; Documentos de Contratação, Contrato e Documentos de despesa e pagamento (peça 48, p. 11-21) ; Documentos de Contratação, Contrato e Documentos de despesa e pagamento (peça 48, p. 22-31) ; e Documentos de Contratação, Contrato e Documentos de despesa e pagamento (peça 48, p. 32-41) .
Normas infringidas: Art. 70, parágrafo único, da Constituição Federal de 1988; art. 93, do Decreto-lei 200, de 25 de fevereiro de 1967; art. 50, §3º, da Portaria Interministerial 127/2008, Acórdão 96/2008-TCU-Plenário, Acórdão 1435/2017-TCU-Plenário e Termo do Convênio 0849/2010 (cláusula terceira, item II, alíneas 'nn' e 'oo'; e cláusula décima segunda, parágrafo primeiro, alínea 'g') .
Conduta: na parcela D3 - não apresentar notas fiscais e recibos (ou outros documentos equivalentes) emitidos em nome das bandas e cantores e assinados por seus representantes legais ou pelos seus empresários exclusivos, sendo essa representação ou exclusividade registrada em cartório.
Nexo de causalidade: A não apresentação de notas fiscais e recibos (ou outros documentos equivalentes) emitidos em nome das bandas e cantores e assinados por seus representantes legais ou pelos seus empresários exclusivos impediu comprovação do nexo causal entre os recursos federais transferidos e os pagamentos efetuados, visto que não se provou que os valores pagos ao intermediário contratado efetivamente foi repassado as banda e artistas que realizaram shows, resultando em presunção de prejuízo ao erário.
Culpabilidade: não há excludentes de ilicitude, de culpabilidade e de punibilidade; é razoável supor que o responsável tinha consciência da ilicitude de sua conduta; era exigível conduta diversa da praticada, qual seja, assegurar que as bandas e cantores que se apresentaram no evento efetivamente receberam o valor dos pagamentos especificados no plano de trabalho.
Valor do Débito relativo às irregularidades I a III:  
	Data de ocorrência
	Valor histórico (R$) 
	Identificador da parcela

	13/9/2010
	500.000,00
	D

                   Valor atualizado do débito (sem juros) em 15/10/2020: R$ 866.400,00
		Cofre credor: Tesouro Nacional.
b) informar aos responsáveis que, caso venha a ser condenado pelo Tribunal, os débitos ora apurados serão acrescidos de juros de mora, nos termos do § 1º do art. 202 do RI/TCU;
c) esclarecer aos responsáveis, em obediência ao art. 12, § 2º, da Lei 8.443/1992, e ao art. 12, inciso VI, da Resolução TCU 170/2004, que o recolhimento tempestivo do débito somente saneará o processo caso seja reconhecida a sua boa-fé e não se constate outra irregularidade nas contas; 
d) encaminhar, junto aos ofícios citatórios, cópias da presente instrução para subsidiar a defesa dos responsáveis."
2.	Considerando que já foi proferido acórdão nestes autos, mediante o qual o Tribunal decidiu arquivar a TCE e determinar ao Ministério do Turismo a análise das contas prestadas e instauração de tomada de contas especial caso permanecesse indicativo de débito, bem assim as propostas ora apresentadas, em desalinho ao decidido no acórdão, determinei a remessa destes autos para pronunciamento do Ministério Público/TCU (peça 99) .
3.	O Procurador Rodrigo Medeiros de Lima assim se pronunciou:
"Cuidam os autos de Tomada de Contas Especial (TCE) instaurada pelo Ministério do Turismo (MTur) , em desfavor de cinco ex-dirigentes da extinta Empresa Brasileira de Turismo da Bahia S.A. (Bahiatursa) [footnoteRef:2] - sucedida pelo estado da Bahia -, em razão da omissão no dever de prestar contas dos recursos repassados por força do Convênio 749/2010 (Plataforma +Brasil 737565/2010) , firmado em 12/6/2010, cujo objeto era incentivar o turismo por meio do apoio ao projeto 'Forró do Terreiro de Jesus' (termo do convênio à peça 1, p. 33-47) . [2:  Srª Emília Maria Salvador Silva (diretora-presidente) , Sr. Celso Zallio Coelho (diretor de Administração e Finanças) , Sr. Weslen Sandro Moreira Santos (diretor de Serviços Turísticos) , Sr. Fernando Cesar Ferrero (diretor de Relações Nacionais) e Srª Rosana Decat França (diretora de Relações Internacionais) .] 
Para realização do evento, executado em junho de 2010 - conforme atestado por inspeção in loco do MTur (peça 1, p. 51) -, o ministério repassou à Bahiatursa o montante de R$ 500.000,00, em 13/9/2010 (peça 35, p. 5) , embora tivesse sido previsto, na Cláusula Quinta do termo do Convênio 749/2010, o repasse total de R$ 870.000,00 de recursos federais (peça 1, p. 40-41) . A contrapartida foi prevista no valor de R$ 96.700,00 (peça 1, p. 41) .
A vigência do convênio abrangeu o período de 12/6/2010 a 14/1/2012 (peça 1, p. 40 e 73) , com prazo para apresentação da prestação de contas até 13/2/2012[footnoteRef:3] (peça 1, p. 46) . [3:  Data apresentada na Plataforma +Brasil: 27/9/2014 (consulta efetuada na data de conclusão deste parecer) .] 
Originalmente, foi promovida a citação da Bahiatursa e de seus ex-dirigentes - Srª Emília Maria Salvador Silva, Sr. Celso Zallio Coelho, Sr. Weslen Sandro Moreira Santos, Sr. Fernando Cesar Ferrero e Srª Rosana Decat França - para justificarem a omissão no dever de prestar contas (ofícios às peças 14 a 19; 32 e 41) .
Recebidas as alegações de defesa (peças 35 a 38 e 43 a 48) , a então Secretaria de Controle Externo no Rio Grande do Sul (Secex/RS) - atual Secretaria do TCU no Rio Grande do Sul (SEC-RS) - verificou, nos termos da instrução à peça 55 (parecer concordante do diretor à peça 56) , que a prestação de contas do Convênio 749/2010 havia sido protocolada em 11/9/2014 no Siconv (sucedido pela Plataforma +Brasil - peça 35, p. 8) - complementada em 12/9/2014 pelo convenente (peça 35, p. 8) -, antes, portanto, da instauração da TCE pelo MTur, em 29/10/2014 (peça 1, p. 2) .
A partir da referida constatação, a Secex/RS sugeriu que a TCE fosse arquivada, sem julgamento do mérito, ante a ausência de pressupostos de constituição e de desenvolvimento valido e regular do processo, com fundamento no art. 1º, inciso I, da Lei 8.443/1992 c/c os arts. 169, inciso VI, e 212 do Regimento Interno/TCU. 
Além disso, a unidade técnica sugeriu que fosse determinado ao MTur que analisasse a documentação inserida pelo convenente no Siconv, bem como os documentos constantes das peças 43 a 48 deste processo, com a subsequente manifestação conclusiva. Caso permanecesse a conclusão pela existência de débito, a proposta da Secex/RS foi no sentido de que o MTur instaurasse novo processo de TCE, com a prévia manifestação do órgão de controle interno antes que fosse remetido ao TCU.
Este membro do Ministério Público, em sua primeira manifestação nesta TCE (peça 57) , concordou com a proposta da Secex/RS.
A 1ª Câmara do TCU, ao ratificar a proposta então apresentada pelo Ministro-Relator Augusto Sherman Cavalcanti, aprovou o Acórdão 9.995/2019 (peça 58) , com o seguinte teor:
 (...) arquivar a presente tomada de contas especial, sem julgamento de mérito, ante a ausência de pressupostos de constituição e de desenvolvimento valido e regular do processo, com fundamento no art. 1º, inciso I, da Lei 8.443/1992 c/c os arts. 169, inciso VI, e 212 do Regimento Interno do TCU, sem prejuízo das determinações constantes do subitem 1.8.1 deste acordão, e dar ciência desta deliberação ao Ministério do Turismo, aos responsáveis, bem como às Procuradoras da Republica Ana Paula Carneiro da Silva e Mirella de Carvalho Aguiar, autoras das solicitações protocoladas nos TCs Processo 035.469/2017-0 e Processo 003.666/2018-2.
 (...) 
1.8.1. determinar ao Ministe¿rio do Turismo que, no prazo de 90 (noventa) dias, analise os documentos apresentados a ti¿tulo de prestac¿a¿o de contas do Conve¿nio 737565/2010, constantes do Siconv e das pec¿as 43-48 dos presentes autos, e se manifeste de forma conclusiva a respeito da boa e regular aplicac¿a¿o dos recursos federais repassados a¿ entidade convenente, com ana¿lise da prestac¿a¿o de contas no prazo determinado pela legislac¿a¿o, nos termos dos arts. 75 e 76 da Portaria Interministerial 507/2011, e, caso permanec¿a o indicativo de de¿bito, instaure novo procedimento de Tomada de Contas Especial, com posterior encaminhamento a¿ Secretaria Federal de Controle Interno da CGU, informando a este Tribunal os procedimentos adotados para cumprimento da determinac¿a¿o, e 
1.8.2. determinar a¿ Secex-TCE que:
1.8.2.1. monitore o cumprimento da determinac¿a¿o constante do item anterior;
1.8.2.2. encaminhe co¿pia das pec¿as 43-48, da instruc¿a¿o e pareceres exarados nestes autos, bem como deste aco¿rda¿o, ao Ministe¿rio do Turismo, para subsidiar o atendimento da deliberac¿a¿o.
 (grifos nossos) 
Em atendimento parcial ao comando do subitem 1.8.1 do Acórdão 9995/2019-TCU-Primeira Câmara, o MTur remeteu ao Tribunal, por meio do Ofício 375/2020/AECI, de 30/3/2020 (peça 85, p. 1) , a documentação às peças 85 (p. 3-20) a 92. Os elementos encaminhados pelo MTur deram ciência ao TCU, em suma, dos seguintes fatos/conclusões:
a execução física do convênio foi aprovada em parte, com ressalvas, ' (...) aplicando uma glosa no valor de R$ 816.700,00 (...) .' (peça 85, p. 3 - vide Parecer Técnico MTur 23/2020, de 10/3/2020, à peça 85, p. 5-9) ;
a execução financeira foi rejeitada (peça 85, p. 3 - vide Parecer Financeiro MTur 110/2020, de 20/3/2020, à peça 85, p. 10-19) ;
na reanálise da prestação de contas do Convênio 749/2010, a conclusão foi por sua rejeição (peças 85, p. 3; 90 [inadimplência efetiva no Siafi]; e 92, p. 15) ;
em 27/3/2020, data de conclusão do Ofício 204/2020/CGCV/SPOA/GSE/SE (peça 85, p. 3-4) , a Coordenadora-Geral de Convênios do MTur afirmou, nesse expediente, que ' (...) o processo [72031.016606/2017-67] aguarda procedimentos internos para notificação dos interessados e posteriores trâmites.';
o MTur enviou ofícios de notificação aos responsáveis - os mesmos que foram citados, originalmente, nesta TCE -, todos datados de 24/3/2020 (peça 92, p. 1-13) , para o recolhimento do débito no valor de R$ 500.000,00, com data de ocorrência em 10/9/2010 (peça 91) ;
não foram remetidos pelo MTur os comprovantes (avisos de recebimento dos Correios, p. ex.) de que os responsáveis teriam recebido os mencionados ofícios de notificação;
o MTur não encaminhou qualquer elemento indicativo de instauração de novo processo de TCE.
Por meio do despacho à peça 93, o Ministro-Relator Augusto Sherman Cavalcanti determinou à Secretaria de Controle Externo de Tomada de Contas Especial (SecexTCE) - unidade atualmente encarregada do exame dos autos - que verificasse os elementos encaminhados ao Tribunal pelo MTur, a fim de avaliar se havia sido cumprida a determinação constante do subitem 1.8.1 do Acórdão 9995/2019-TCU-Primeira Câmara.
A SecexTCE, por meio da instrução à peça 95 (pareceres concordantes dos dirigentes da unidade técnica às peças 96 e 97) , registrou seu entendimento de que teria havido ' (...) o cumprimento da determinação (...) [constante do] item 1.8.1 do Acórdão 9995/2019-TCU-Primeira Câmara, porquanto indica a análise da prestação de contas pelo MTur.' (parágrafo 16 da instrução - peça 95, p. 3) .
A SecexTCE concluiu que deveriam ser responsabilizados apenas a Bahiatursa e a Srª Emília Maria Salvador Silva, visto que ' (...) a ligação mais forte que [os demais gestores anteriormente citados pelo TCU] tiveram com o convênio foi terem participado de sua assinatura, fato que não prova que geriram o ajuste.' (parágrafo 18 da instrução à peça 95, p. 3) .
A partir da análise dos elementos remetidos pelo MTur ao Tribunal em cumprimento parcial do subitem 1.8.1 do Acórdão 9995/2019-TCU-Primeira Câmara, a SecexTCE chegou à conclusão de que o Estado da Bahia, sucessor da Bahiatursa, e a Srª Emília Maria Salvador Silva deveriam ser citados para ressarcir ao Tesouro Nacional, em solidariedade, a quantia de R$ 500.000,00 (data de ocorrência: 13/9/2010) , em razão das seguintes irregularidades e respectivas condutas (descrições à peça 95, p. 15-18) :
	IRREGULARIDADE
	CONDUTA

	Não comprovação parcial da execução física do objeto do convênio.
	Não apresentar imagens (fotografias ou filmagens) ou outros documentos que provassem a execução dos itens previstos no plano de trabalho e supostamente pagos com recursos do convênio.

	Não comprovação da regular execução financeira.
	Não apresentar extratos bancários da conta bancária do ajuste, e apresentar documentos de despesas relacionados a evento não previsto no plano de trabalho.

	Ausência de comprovação de que as empresas que não detinham direitos de exclusividade, contratadas irregularmente por inexigibilidade, pagaram o cachê de bandas ou cantores que realizaram o evento.
	Não apresentar notas fiscais e recibos (ou outros documentos equivalentes) emitidos em nome das bandas e cantores e assinados por seus representantes legais ou pelos seus empresários exclusivos, sendo essa representação ou exclusividade registrada em cartório.

A unidade técnica aponta que, nos termos do Acórdão 1441/2016-TCU-Plenário (relator Ministro Benjamin Zymler; redator Ministro Walton Alencar Rodrigues) , teria ocorrido a prescrição da pretensão punitiva:
24. No caso em exame, a perspectiva de aplicação de penalidade aos responsáveis foi alcançada pela prescrição, uma vez que a irregularidade sancionada deu-se em 13/9/2010 (data de crédito da ordem bancária federal na conta do convênio - peça 35, p. 5) e o ato de ordenação da citação ainda não ocorreu, tendo-se passado mais de dez anos. (instrução à peça 95, p. 14) 
Por meio do despacho à peça 99, o Ministro Augusto Sherman Cavalcanti solicitou a oitiva do MP/TCU, nos termos do art. 81, inciso II, da Lei 8.443/1992.
***
O Ministério Público discorda da proposta de encaminhamento da SecexTCE.
Preliminarmente, apesar de o MTur ter concluído, a partir da reanálise da prestação de contas do Convênio 749/2010, que remanesceria débito correspondente à totalidade dos recursos repassados à Bahiatursa, nota-se que não houve cumprimento da segunda parte da determinação, a seguir transcrita:
1.8.1. determinar ao Ministe¿rio do Turismo que (...) , caso permanec¿a o indicativo de de¿bito, instaure novo procedimento de Tomada de Contas Especial, com posterior encaminhamento a¿ Secretaria Federal de Controle Interno da CGU, informando a este Tribunal os procedimentos adotados para cumprimento da determinac¿a¿o, (...) . (grifos nossos) 
O que se tem, até o momento, é processo administrativo no âmbito do ministério concedente (Processo 72031.016606/2017-67) , que pode, ou não, culminar na instauração de novo processo de TCE. Apesar de os elementos constantes destes autos indicarem que, ao menos até março de 2020, ainda não haviam sido esgotadas as medidas administrativas a cargo do MTur com vistas ao ressarcimento ao erário (art. 4º, caput, da Instrução Normativa [IN] TCU 71/2012) , a SecexTCE antecipou-se à eventual instauração de nova TCE pelo MTur e propôs as citações de responsáveis neste processo.
Há, portanto, duas iniciativas concomitantes que têm o objetivo comum de buscar o ressarcimento aos cofres públicos: o processo administrativo no MTur, que se encontrava, em 2020, em fase de notificação de seis responsáveis pelo MTur, e a proposta de citação de dois responsáveis pela unidade técnica do TCU. Em ambos os casos, o Ministério Público não vislumbra possibilidade de que tais iniciativas tenham continuidade.
Quase onze anos após a realização do projeto 'Forró do Terreiro de Jesus', em junho de 2010, o Estado da Bahia e a Srª Emília Maria Salvador Silva seriam, caso aprovadas suas citações, demandados pelo Tribunal a esclarecer detalhes sobre a execução física e financeira do evento, com evidente prejuízo ao exercício do contraditório e da ampla defesa, ante o longo decurso de tempo.
Considerando que a TCE foi originalmente instaurada em 29/10/2014, com a irregularidade motivadora então caracterizada pelo MTur, indevidamente, como a omissão no dever de prestar contas (peça 1, p. 107 e 112) , e que somente com a notificação dos responsáveis no ano de 2020 (assumindo-se que foram, de fato, devidamente notificados pelo ministério) foi a eles dada ciência, pela primeira vez, desde junho de 2010 (quando as possíveis irregularidades teriam ocorrido) , das ocorrências identificadas no Parecer Técnico 23/2020 e no Parecer Financeiro 110/2020, pode-se aventar, além do desrespeito aos princípios indicados no parágrafo precedente, a eventual incidência do art. 6º, inciso II, da IN TCU 71/2012, a justificar a não realização de citação de responsáveis neste processo.
Em consequência, pela inviabilidade de ser promovida a citação de responsáveis, este processo deve ser novamente arquivado, por ausência de pressupostos de desenvolvimento válido e regular, nos termos do art. 212 do Regimento Interno/TCU.
Como o Parquet de Contas defende a não continuidade dos procedimentos no âmbito do TCU, por coerência, não se justifica, também, a continuidade do emprego da máquina administrativa do MTur na análise das manifestações que, eventualmente, tenham sido apresentadas pelos responsáveis no Processo 72031.016606/2017-67, para possivelmente culminar na instauração de nova TCE. Esta, em vista das fragilidades anteriormente apresentadas (ofensa aos princípios do contraditório e da ampla defesa e ao art. 6º, inciso II, da IN TCU 71/2012) , não teria condições de ser levada adiante em sua fase externa, perante o TCU.
Em consequência, será proposto que, em homenagem ao princípio da eficiência, seja determinado ao MTur que arquive o Processo 72031.016606/2017-67 e quaisquer outros processos administrativos, inclusive de TCE, porventura autuados pelo ministério, que tenham por objetivo buscar o ressarcimento do dano ao erário decorrente do eventual emprego irregular dos recursos do Convênio 749/2010.
Sem prejuízo da proposta de arquivamento desta TCE e da providência a ser direcionada ao MTur, nos termos sugeridos no parágrafo precedente, o Ministério Público chama a atenção para a necessidade de ser, oportunamente, avaliada a atuação dos servidores do ministério que deram causa à indevida autuação original da TCE, por suposta omissão no dever de prestar contas por parte da Bahiatusa.
Tendo em vista a atuação negligente dos servidores do MTur - a serem oportunamente identificados pela unidade técnica -, a TCE ' (...) foi instaurada em 29/10/2014 sem que fosse observada a entrega [pelo convenente] da documentac¿a¿o relativa a¿ prestac¿a¿o de contas no Sistema Siconv em 12/9/2014 [data em que a Bahiatursa complementou a documentação originalmente entregue no dia anterior], e, portanto, em data anterior a¿ instaurac¿a¿o do procedimento' (excerto de um dos considerandos do Acórdão 9995/2019-TCU-Primeira Câmara) .
Não fosse a aparente negligência dos servidores do MTur, não teria sido movimentada a máquina administrativa, tanto do ministério como do TCU, para analisar processo de TCE que, desde sua origem, não contava com pressupostos de constituição.
Assim, a fim de apurar as razões que levaram o órgão concedente a (a) não analisar, a partir de 12/9/2014, os documentos então inseridos no Siconv pela Bahiatursa, mesmo que intempestivamente, a título de prestação de contas do Convênio 749/2010 e (b) instaurar a TCE relativa a esse ajuste, em 29/10/2014, sem a presença dos pressupostos de constituição, o Parquet de Contas sugere que, em autos apartados, seja instaurado processo específico de representação para apurar responsabilidades.
***
Diante do exposto, este representante do Ministério Público de Contas da União reitera sua discordância em relação à proposta da SecexTCE (peças 95 a 97) , propondo ao Tribunal que:
arquive os presentes autos, sem julgamento do mérito, ante a ausência de pressupostos de desenvolvimento válido e regular do processo, com fundamento no art. 6º, inciso II, da IN TCU 71/2012 e no art. 212 do Regimento Interno/TCU;
determine ao Ministério do Turismo que arquive o Processo 72031.016606/2017-67 e quaisquer outros processos administrativos, inclusive de TCE, por ele porventura autuados, que tenham por objetivo buscar o ressarcimento do dano ao erário decorrente do eventual emprego irregular dos recursos do Convênio 749/2010 (Plataforma +Brasil 737565/2010) ;
autue processo apartado de representação, constituído a partir das peças desta TCE, com a finalidade de ouvir em audiência os responsáveis do Ministério do Turismo, a serem identificados pela unidade técnica, que deixaram de analisar a documentação inserida pela Empresa Brasileira de Turismo da Bahia S.A. (Bahiatursa) no Siconv em 11/9/2014, complementada no dia seguinte, a título de prestação de contas do Convênio 749/2010 (Plataforma +Brasil 737565/2010) , o que acarretou, em consequência, a instauração de processo de TCE relativo a esse ajuste, em 29/10/2014, sem que houvesse, na data da instauração, pressupostos de constituição;
dê ciência da deliberação que vier a ser proferida ao governo do estado da Bahia, à Srª Emília Maria Salvador Silva, ao Sr. Celso Zallio Coelho, ao Sr. Weslen Sandro Moreira Santos, ao Sr. Fernando Cesar Ferrero, à Srª Rosana Decat França e à Procuradoria da República no Estado da Bahia (com referência ao Procedimento Preparato¿rio 1.14.000.003083/2017-02, mencionado nos TCs Processo 035.469/2017-0 e Processo 003.666/2018-2, apensados a esta TCE) ".
	É o Relatório.

8.1. Daniel Cesar França Athayde de Almeida (15.712/OAB-BA) e outros, representando Rosana Decat França.

Procurador Rodrigo Medeiros de Lima.

TOMADA DE CONTAS ESPECIAL. OMISSÃO NO DEVER DE PRESTAR CONTAS. CITAÇÃO. ENTREGA DA DOCUMENTAÇÃO ANTES DA INSTAURAÇÃO DA TCE. REGISTRO DA DOCUMENTAÇÃO NO SICONV. AUSÊNCIA DE PRESSUPOSTOS DE CONSTITUIÇÃO. ARQUIVAMENTO DETERMINADO PELO ACORDÃO 9995/2019-1C, COM DETERMINAÇÃO PARA ANÁLISE DA DOCUMENTAÇÃO PELO TOMADOR DE CONTAS. MONITORAMENTO. CUMPRIMENTO PARCIAL DA DETERMINAÇÃO. FIXAÇÃO DE PRAZO PARA REMESSA DE TCE DECORRENTE DA ANÁLISE DAS CONTAS.

TOMADA DE CONTAS ESPECIAL (TCE)

Secretaria de Controle Externo de Tomada de Contas Especial (SecexTCE).

Tratam os autos de Tomada de Contas Especial instaurada pelo Ministério do Turismo - Mtur em razão de omissão no dever de prestar contas dos recursos repassados à Empresa Brasileira de Turismo da Bahia S.A. - Bahiatursa, por força do Convênio Siconv 737565/2010, celebrado com o objetivo incentivar o turismo por meio do apoio ao projeto "Forró do Terreiro de Jesus".
I
2.	Instruído o feito, constatou-se, a partir das alegações de defesa então apresentadas, que a tomada de contas especial foi instaurada em 29/10/2014 sem que fosse observada a entrega da documentação relativa à prestação de contas no Sistema Siconv em 12/9/2014, e, portanto, em data anterior à instauração do procedimento, bem como que consulta ao referido sistema indicava que o convênio permanecia na situação "Prestação de Contas enviada para Análise".
3.	Diante dessa constatação, acolhendo os pareceres uniformes exarados nos autos pela unidade técnica e pelo Ministério Público/TCU, decidiu o Tribunal, mediante o Acórdão 9995/2019-TCU-Primeira Câmara, arquivar esta tomada de contas especial sem julgamento de mérito, ante a ausência de pressupostos de constituição e de desenvolvimento válido e regular do processo haja vista a anterior entrega da prestação de contas via Siconv (inexistente, portanto, a omissão) , bem assim, determinar ao Ministério do Turismo que, no prazo de 90 (noventa) dias, analisasse os documentos apresentados a título de prestação de contas do Convênio 737565/2010, e se manifestasse de forma conclusiva a respeito da boa e regular aplicação dos recursos federais repassados à entidade convenente, com análise da prestação de contas no prazo determinado pela legislação, nos termos dos arts. 75 e 76 da Portaria Interministerial 507/2011, e, caso permanecesse o indicativo de débito, que instaurasse novo procedimento de Tomada de Contas Especial, com posterior encaminhamento à Secretaria Federal de Controle Interno da CGU, informando a este Tribunal os procedimentos adotados para cumprimento da determinação.
4.	Na oportunidade, o Tribunal também decidiu pelo monitoramento do cumprimento da determinação. 
5.	A deliberação adotada levou em consideração o entendimento de que é da competência primária do ente concedente decidir sobre a regularidade da aplicação dos recursos transferidos, conforme precedentes mencionados na instrução de peça 55, e consoante se dispôs nos fundamentos do referido acórdão.
6.	Em monitoramento realizado nos próprios autos, a SecexTCE considerou, em instrução de peça 95, transcrita no relatório precedente, que "16. A documentação acostada aos autos demonstra o cumprimento da determinação com o item 1.8.1 do Acórdão 9995/2019-TCU-Primeira Câmara, porquanto indica a análise da prestação de contas pelo MTur". 
7.	Conforme anotado na instrução, aquele Ministério remeteu, para conhecimento deste Tribunal, os pareceres de análise das contas, que indicaram irregularidades em apuração naquele Ministério, conforme Parecer Técnico 23/2020 e Financeiro 110/2020, iniciando-se, a partir daí, os procedimentos de notificação aos responsáveis.
8.	Diante desses elementos, encaminhados pelo concedente, a SecexTCE, em que pese o arquivamento dos autos já determinado, alvitrou a realização de citações solidárias do Estado da Bahia, na condição de sucessor da liquidada extrajudicialmente Empresa de Turismo da Bahia S.A., em solidariedade com Emília Maria Salvador Silva, também no bojo deste processo já encerrado por deliberação do TCU.
9.	Diante da proposta, entendi necessário remeter os autos para manifestação do Ministério Público/TCU, lá tendo recebido o pronunciamento do Procurador Rodrigo Medeiros de Lima, também transcrito no relatório precedente.
10.	Em divergência ao pronunciamento da SecexTCE, o representante do Ministério Público/TCU opina no sentido do arquivamento da TCE, ante a ausência de pressupostos de desenvolvimento válido e regular, incluindo determinação ao Ministério do Turismo com vistas a que arquive o Processo 72031.016606/2017-67 e quaisquer outros processos administrativos, inclusive de TCE, por ele porventura autuados, que tenham por objetivo buscar o ressarcimento do dano ao erário decorrente do eventual emprego irregular dos recursos do Convênio 749/2010 (Plataforma +Brasil 737565/2010) , bem como que seja autuado apartado de representação constituído a partir das peças desta TCE, com a finalidade de ouvir em audiência os responsáveis do Ministério do Turismo, a serem identificados pela unidade técnica, que deixaram de analisar a documentação inserida pela Empresa Brasileira de Turismo da Bahia S.A. (Bahiatursa) no Siconv em 11/9/2014, complementada no dia seguinte, a título de prestação de contas do Convênio 749/2010 (Plataforma +Brasil 737565/2010) , o que acarretou, em consequência, a instauração de processo de TCE relativo a esse ajuste, em 29/10/2014, sem que houvesse, na data da instauração, pressupostos de constituição.
11.	Salienta o Procurador que, apesar de o MTur ter concluído, a partir da reanálise da prestação de contas do Convênio 749/2010, que remanesceria débito correspondente à totalidade dos recursos repassados à Bahiatursa, não houve cumprimento da segunda parte da determinação, que foi no sentido de que, caso permanecesse o indicativo de de¿bito, instaurasse novo procedimento de Tomada de Contas Especial, com posterior encaminhamento a¿ Secretaria Federal de Controle Interno da CGU, informando a este Tribunal os procedimentos adotados para cumprimento da determinação.
12.	A seu ver, o que se tem, até o momento, é processo administrativo no âmbito do ministério concedente (Processo 72031.016606/2017-67) , que pode, ou não, culminar na instauração de novo processo de TCE e, apesar de os elementos constantes destes autos indicarem que, ao menos até março de 2020, ainda não haviam sido esgotadas as medidas administrativas a cargo do MTur com vistas ao ressarcimento ao erário, a SecexTCE antecipou-se à eventual instauração de nova TCE pelo MTur e propôs as citações de responsáveis neste processo, havendo inclusive divergências sobre número deles:
"20. Há, portanto, duas iniciativas concomitantes que têm o objetivo comum de buscar o ressarcimento aos cofres públicos: o processo administrativo no MTur, que se encontrava, em 2020, em fase de notificação de seis responsáveis pelo MTur, e a proposta de citação de dois responsáveis pela unidade técnica do TCU. (...) ." (Grifos no original) .
13.	Pondera, todavia, que quase onze anos após a realização do projeto "Forró do Terreiro de Jesus", em junho de 2010, o Estado da Bahia e a Srª Emília Maria Salvador Silva seriam, caso aprovadas suas citações, demandados pelo Tribunal a esclarecer detalhes sobre a execução física e financeira do evento, com evidente prejuízo ao exercício do contraditório e da ampla defesa, ante o longo decurso de tempo. E, considerando que a TCE foi originalmente instaurada em 29/10/2014, com a irregularidade motivadora então caracterizada pelo MTur, indevidamente, como a omissão no dever de prestar contas (peça 1, pp. 107 e 112) , e que somente com a notificação dos responsáveis no ano de 2020 (assumindo-se que foram, de fato, devidamente notificados pelo Ministério) foi a eles dada ciência, pela primeira vez, desde junho de 2010 (quando as possíveis irregularidades teriam ocorrido) , das ocorrências identificadas no Parecer Técnico 23/2020 e no Parecer Financeiro 110/2020, poderia se aventar, além do desrespeito aos princípios mencionados, a eventual incidência do art. 6º, inciso II, da IN TCU 71/2012, a justificar a não realização de citação de responsáveis neste processo.
14. 	Dessarte, diante de sua compreensão sobre eventual inviabilidade de ser promovida a citação de responsáveis, entende que este processo deve ser novamente arquivado, por ausência de pressupostos de desenvolvimento válido e regular, nos termos do art. 212 do Regimento Interno/TCU. 
15.	Além do mais, como defende a não continuidade dos procedimentos no âmbito do TCU, entende que, por coerência, não se justificaria, também, a continuidade do emprego da máquina administrativa do MTur na análise das manifestações que, eventualmente, tenham sido apresentadas pelos responsáveis no Processo 72031.016606/2017-67, para possivelmente culminar na instauração de nova TCE. 
16.	Todavia, considera que possa ter havido atuação negligente dos servidores do MTur - a serem oportunamente identificados pela unidade técnica, uma vez que a TCE foi instaurada em 29/10/2014 sem que fosse observada a entrega da documentação relativa a¿ prestação de contas no Sistema Siconv em 12/9/2014 e, portanto, em data anterior a¿ instauração do procedimento, conforme restou consignado em trecho do Acórdão 9995/2019-TCU-Primeira Câmara, de minha relatoria. Entende o Parquet especializado que "Não fosse a aparente negligência dos servidores do MTur, não teria sido movimentada a máquina administrativa, tanto do ministério como do TCU, para analisar processo de TCE que, desde sua origem, não contava com pressupostos de constituição.", sendo essas as razões que o conduzem a propor a constituição de apartado para responsabilização desses agentes.
II
17.	Apresentados os fatos objeto de deliberação por este Tribunal, passo ao juízo acerca da matéria e respectivas proposições.
18.	Primeiramente, entendo que o arquivamento desta tomada de contas especial é medida acertada, porquanto já determinada por este Tribunal mediante o Acórdão 9995/2019-TCU-Primeira Câmara. Naquela ocasião, esta Corte assim decidiu em razão da ausência de pressupostos para a instauração, uma vez que foi realizada em face de omissão no dever de prestar contas que efetivamente não ocorreu, conduzindo inclusive à fixação de prazo para análise da documentação e ulterior instauração de tomada de contas especial pelo concedente em caso de indicativo de débito.
19.	Portanto, arquivada a TCE, a continuidade da matéria deliberada por meio do referido acórdão somente poderia ter-se dado mediante processo de monitoramento, no qual se examinaria o cumprimento ou não das medidas determinadas. Ocorre que tal monitoramento foi realizado pela secretaria nos próprios autos desta TCE, com propostas que não se limitaram ao reconhecimento do cumprimento integral ou parcial da determinação, mas também adiantando-se aos procedimentos administrativos relativos a uma tomada de contas especial, como aludido pelo representante do Ministério Público/TCU, com vistas à busca pelo ressarcimento de eventual dano.
20.	Ocorre que o próprio acórdão monitorado sinalizou que as providências deveriam ser adotadas pelo órgão concedente, sob o fundamento de que é da competência primária do ente concedente decidir sobre a regularidade da aplicação dos recursos transferidos, competindo a ele, portanto, a instauração de nova tomada de contas especial, conforme determinado no aresto.
21.	Dessarte, entendo inapropriadas as propostas de citação constantes da instrução técnica. Vislumbro que o Tribunal deva, ou revés, considerar parcialmente cumprida a determinação exarada por meio do referido acórdão, pois, conforme assentado no pronunciamento do Ministério Público, a parte final do comando não foi ainda cumprida.
22.	Relativamente às proposições do Parquet especializado, no sentido de dispensar-se a instauração e remessa da TCE a esta Corte, em razão do longo lapso temporal, bem assim realizar-se a audiência dos gestores do Ministério do Turismo eventualmente responsáveis pela indevida instauração deste processo de controle externo, em um primeiro momento, haja vista não terem observado a existência da documentação no sistema Siconv, divirjo das proposições.
23.	Entendo que neste momento há que se limitar, como já mencionei, o exame desta Corte ao cumprimento da deliberação adotada, haja vista avaliar que este é o objeto pendente de discussão neste processo. 
24.	Ademais, a prestação de contas devida foi inserida no sistema em 12/9/2014, conforme constou do acórdão monitorado. Logo, não há que se falar em longo lapso temporal, haja vista que não ultrapassados ainda dez anos desde o momento do cumprimento da obrigação legal de prestar as contas, que viria a ocorrer somente em 2024, devendo, portanto, ser as mesmas analisadas, incluindo matérias de defesa alusivas a, eventualmente, transcurso de longo lapso temporal dos fatos concretamente examinados ou eventuais preliminares, como a de prescrição. 
25.	Consoante exposto na instrução destes autos os responsáveis contribuíram para a demora na conclusão da análise da prestação de contas, haja vista que o prazo inicial previsto era em 2010, vindo os documentos a ser encaminhados somente quatro anos depois:
"4. O ajuste vigeu no período de 12/6/2010 a 10/9/2010, e previa a apresentação da prestação de contas até 10/10/2010, conforme cláusulas quarta e décima segunda do termo de convênio, alterado pelos termos aditivos publicados no DOU (peça 1, pp. 63, 65, 67, 69, 71 e 73) , que prorrogaram a data final da apresentação da prestação de contas para 13/2/2012.			
5.	Em decorrência da não apresentação da prestação de contas, mesmo após a concessão de diversas prorrogações que adiaram esse compromisso por mais de um ano, os responsáveis foram notificados a respeito da pendência em 28/4/2014, havendo solicitado prorrogação adicional que lhes foi concedida pelo MTur, excepcionalmente, por sessenta dias (peça 1, p. 75-87; 93-95 e 99; 102) .
6.	Diante da inércia da instituição convenente em cumprir com a obrigação da apresentação da prestação de contas devida, o MTur instaurou processo de tomada de contas especial em 29/10/2014 (peça 1, p. 3-7) .
 (...) 
12. Quando da verificação das alegações de defesa dos responsáveis, na instrução de peça 55, observou-se que a prestação de contas, cuja ausência motivou a instauração desta TCE, foi protocolada pelos responsáveis no sistema Siconv do governo federal em 12/9/2014 (peça 35, p. 8) , ou seja, antes da instauração do processo pelo MTur, a qual se deu em 29/10/2014, conforme exposto no item 6 acima. Desse modo, foi proposto o arquivamento do presente feito, dentre outras medidas."
26.	Entendo, a respeito, que se aplica aqui o princípio nemo auditur propriam turpitudinem allegans (ninguém pode se valer da sua própria torpeza) . A mora dos responsáveis em prestar contas dos recursos deve ser utilizada em detração da contagem de quaisquer prazos, fluindo ainda esses a partir do momento da prestação de contas, haja vista que, sem essa, não se poderia averiguar eventuais despesas realizadas em desacordo com as normas aplicáveis. A meu ver, portanto, não está correta a interpretação de que se deve considerar longo lapso temporal desde os fatos, a partir da execução do ajuste, em 2010, vez que eles mesmos adiaram a apresentação das contas por longos 4 anos. Desse modo, entendo que não pode o prazo operar contra os órgãos de controle, senão a partir do momento em que cumprido o dever legal de prestar as contas.
27.	Ademais, os próprios responsáveis pelo ajuste certamente conheciam a situação das contas e de seu estado "em exame", porquanto a defesa aqui produzida foi no sentido de que a documentação constava registrada no Siconv. Como há acesso público a esses dados na "Plataforma Mais Brasil", evidencia-se a necessidade de guarda e manutenção de todos os elementos até a apreciação final das contas que somente foram por eles prestadas em 2014: https://voluntarias.plataformamaisbrasil.gov.br/voluntarias/ConsultarProposta/ResultadoDaConsultaDeConvenioSelecionarConvenio.do?idConvenio=106824&destino=. A propósito, em consulta realizada por minha assessoria à referida plataforma, ainda no início deste mês de setembro, contata-se que o convênio ainda se encontra na situação "Prestação de Contas Comprovada - Em Análise".
28.	Quanto à constituição de apartado para a apuração de eventual responsabilidade pela ausência de verificação prévia das contas prestadas, para fins de instauração de TCE por omissão, penso que se trata de questão de menor gravidade, ao menos neste momento processual, em que não se identificam, ainda, consequências mais danosas, como por exemplo, impossibilidade de alcance dos responsáveis, motivada por esse específico lapso. 
29.	Além do mais, até mesmo o Controle Interno poderia ser implicado na cadeia de responsabilidade, considerando que, antes de remeter a TCE por omissão a este Tribunal, poderia ter consultado a plataforma Siconv, como o fez a secretaria para confirmação das alegações de defesa, ou como realizado por minha assessoria, e constatado que a documentação correspondente já se encontrava no sistema, momento no qual ainda era possível retornar o processo ao instaurador para análise e reavaliação das contas. Entendo que o equívoco, portanto, cometido tanto pelo MTur quanto pela CGU, não foi intencional, nem há elementos para crer que não se tratou de erro escusável.
30.	Logo, feitas essas considerações, penso que deva este Tribunal considerar parcialmente cumprida a determinação, fixando prazo ao Ministério do Turismo para a remessa da nova TCE, uma vez que o art. 8º da Lei 8.443/1992 dispõe que:
	 "Art. 8° Diante da omissão no dever de prestar contas, da não comprovação da aplicação dos recursos repassados pela União, na forma prevista no inciso VII do art. 5° desta Lei, da ocorrência de desfalque ou desvio de dinheiros, bens ou valores públicos, ou, ainda, da prática de qualquer ato ilegal, ilegítimo ou antieconômico de que resulte dano ao Erário, a autoridade administrativa competente, sob pena de responsabilidade solidária, deverá imediatamente adotar providências com vistas à instauração da tomada de contas especial para apuração dos fatos, identificação dos responsáveis e quantificação do dano. § 1° Não atendido o disposto no caput deste artigo, o Tribunal determinará a instauração da tomada de contas especial, fixando prazo para cumprimento dessa decisão."  (Destaquei) .
	Ante o exposto, manifesto-me por que o Tribunal aprove o Acórdão que ora submeto à deliberação deste Colegiado.
TCU, Sala das Sessões, em 21 de setembro de 2021.
AUGUSTO SHERMAN CAVALCANTI 
Relator